ACORDAO-COMPLETO-2441820

ACÓRDÃO 836/2022 ATA 3/2022 - PRIMEIRA CÂMARA

VISTOS, relatados e discutidos estes autos de tomada de contas especial instaurada em razão do pagamento de honorários advocatícios contratuais por parte do Município de Casinhas/PE com a utilização irregular de recursos derivados do sucesso de ação judicial na qual se discutiu a insuficiência da complementação da União, de que trata o art. 6º da Lei 9.424/1996, ao então Fundo de Manutenção e Desenvolvimento do Ensino Fundamental e de Valorização do Magistério,
ACORDAM os Ministros do Tribunal de Contas da União, reunidos em sessão da Primeira Câmara, diante das razões expostas pelo relator, em:
9.1. com fundamento nos arts. 1º, inciso I, 16, inciso III, alínea "c", e § 2º, da Lei 8.443/1992 c/c os arts. 19 e 23, inciso III, da mesma lei, e com os arts. 1º, inciso I, 209, inciso III, e § 5º, 210 e 214, inciso III, do Regimento Interno do TCU, julgar irregulares as contas de João Barbosa Camêlo Neto (CPF XXX.583.884-XX) , ex-Prefeito Municipal de Casinhas/PE, e de Ferraz e Oliveira Advogados Associados S/C (CNPJ 04.355.437/0001-07) , condenando-os, solidariamente, ao pagamento da quantia a seguir especificada, fixando-se prazo de quinze dias, a contar das notificações, para comprovarem, perante o Tribunal (art. 214, inciso III, alínea "a", do Regimento Interno) , o recolhimento da dívida aos cofres do Fundo de Manutenção e Desenvolvimento da Educação Básica e de Valorização dos Profissionais da Educação (Fundeb) do Município de Casinhas, atualizada monetariamente e acrescida dos juros de mora, calculados a partir das datas discriminadas até a do recolhimento, na forma prevista na legislação em vigor:
	 Valor original (R$) 
	Data da ocorrência

	3.320.548,74
	31/5/2015

9.2. aplicar a João Barbosa Camêlo Neto (CPF XXX.583.884-XX) e a Ferraz e Oliveira Advogados Associados S/C (CNPJ 04.355.437/0001-07) , individualmente, a multa prevista no art. 57 da Lei 8.443/1992 c/c o art. 267 do Regimento Interno do TCU, nos valores a seguir especificados, fixando-lhes o prazo de 15 (quinze) dias, a contar das notificações, para comprovarem, perante o Tribunal (art. 214, inciso III, alínea "a", do Regimento Interno do TCU) , o recolhimento das dívidas aos cofres do Tesouro Nacional, atualizadas monetariamente desde a data do acórdão até a dos efetivos recolhimentos, se forem pagas após o vencimento, na forma da legislação em vigor: 
	Responsável
	Valor (R$) 

	João Barbosa Camêlo Neto 
	80.000,00

	Ferraz e Oliveira Advogados Associados S/C 
	80.000,00

9.3. autorizar, desde logo, nos termos do art. 28, inciso II, da Lei 8.443/1992, a cobrança judicial das dívidas, caso não atendidas as notificações;
9.4. dar ciência desta deliberação ao Município de Casinhas/PE, ao Tribunal de Contas do Estado do Pernambuco, ao Tribunal Regional Federal da 1ª Região e ao Procurador-Chefe da Procuradoria da República no Estado de Pernambuco, nos termos do § 3º do art. 16 da Lei 8.443/1992 c/c o § 7º do art. 209 do Regimento Interno do TCU, para adoção das medidas que entender cabíveis.

Tomada de contas especial instaurada por força do disposto no item 9.1.1 do Acórdão 986/2020-Plenário, TC 018.268/2018-8, que trata de pagamento de honorários advocatícios contratuais com recursos dos precatórios do Fundef

Primeira Câmara

Município de Casinhas/PE.

3. Interessados/Responsáveis:
3.1. Responsáveis: Ferraz & Oliveira Advogados Associados (04.355.437/0001-07); Joao Barbosa Camelo Neto (XXX.583.884-XX).

13.1. Ministros presentes: Benjamin Zymler (na Presidência), Walton Alencar Rodrigues (Relator), Vital do Rêgo e Jorge Oliveira.
13.2. Ministros-Substitutos presentes: Augusto Sherman Cavalcanti e Weder de Oliveira.

WALTON ALENCAR RODRIGUES

Adoto, como relatório, a instrução da SecexEducação (peças 85-86) :
INTRODUÇÃO
1.	Trata-se de Tomada de Contas Especial, instaurada em face de determinação constante do item 9.1.1 do Acórdão 986/2020-TCU-Plenário (peça 2) , de relatoria do Min. Walton Alencar Rodrigues, in verbis:  
9.1. determinar à unidade técnica que:
9.1.1. constitua processos apartados dos presentes autos, autuando-os como Tomadas de Contas Especiais, ex-vi do art. 47 da Lei 8.443/1992 c/c art. 202, incisos I e II, e art. 209, §§5º e 6º, do Regimento Interno/TCU, com a citação solidária do gestor signatário do contrato advocatício e dos escritórios/profissionais contratados, adiante especificados, em face do efetivo pagamento de honorários advocatícios contratuais, a título de verba honorária de 20% (ou 10% ou 30%) sobre os benefícios auferidos, com recursos dos precatórios do Fundef, para que no prazo de 30 (trinta) dias, apresentem alegações de defesa e/ou recolham aos cofres do Fundeb do Município correspondente ou à conta corrente específica dos precatórios do Fundef, as quantias a seguir especificadas, atualizadas monetariamente a partir das datas discriminadas até a data dos efetivos recolhimentos, abatendo-se na oportunidade, a quantia eventualmente já ressarcida na forma da legislação em vigor:
 (...) 
No Município de Casinhas/PE:
	Gestor municipal signatário do contrato advocatício
	Escritório advocatício/advogado credor dos honorários referentes aos precatórios do Fundef
	Valor (R$) 
	Data-base
	Evidências (Relatório do TRF5, Ofício requisitório do precatório, Contrato, Documentos encaminhados pelo município) 

	João Barbosa Camelo Neto, (CPF XXX.583.884-XX) - Ex-prefeito municipal nas gestões 2005-2008 e 2009-2012
	Ferraz e Oliveira Advogados Associados (CNPJ 04.355.437/0001-06) 
	3.320.548,74
	31/5/2015
	Evidência 7 (peça 16, p. 5) ; Evidência 8 (peça 17, p. 11-15) ; Evidência 40 (peça 49) ; Evidência 41 (peça 50) .

 (...) 
* Tabela com recorte das informações que interessa ao presente processo (referências foram ajustadas) . 
HISTÓRICO 
2.	Conforme se depreende do Voto condutor do supracitado acórdão (peça 4) , o presente processo de TCE derivou de auditoria de conformidade realizada em Municípios do Estado de Pernambuco para verificar a aplicação dos recursos dos precatórios do extinto Fundo de Manutenção e Desenvolvimento do Ensino Fundamental e de Valorização do Magistério (Fundef) , abrangendo o período de 1º/1/2005 a 9/11/2018.
3.	Essa fiscalização é parte de auditoria coordenada - TC Processo 018.130/2018-6 - que envolve diversos municípios de doze estados da Federação - Maranhão, Piauí, Ceará, Rio Grande do Norte, Paraíba, Pernambuco, Sergipe, Alagoas, Bahia, Pará, Amazonas e Minas Gerais, realizada em atendimento ao Acórdão 1824/2017-TCU-Plenário (Relator: Min. Walton Alencar Rodrigues) .
4.	No Voto que sustenta o Acórdão 986/2020-TCU-Plenário constam relatos de impropriedades encontradas pela equipe de fiscalização nos contratos firmados entre escritórios advocatícios/advogados e municípios do Estado de Pernambuco, dentre eles, o realizado com o Município de Casinhas/PE, objeto da presente TCE, como segue:
A equipe de fiscalização apurou que houve o pagamento de honorários advocatícios com os recursos dos precatórios do Fundef, por meio de destaque judicial, nos Municípios de Garanhuns, Brejo da Madre de Deus, Capoeiras, Belo Jardim, Bezerros, Camocim de São Félix, Canhotinho, Vertentes, Barra de Guabiraba, Lajedo, Custódia, Panelas, Calçado, Jucati, Correntes, Jupi e Casinhas. 
As contratações do escritório de advocacia foram irregulares e ocorreram por indevida inexigibilidade de licitação, porquanto o ajuizamento de ação judicial para cobrar as diferenças da complementação do Fundef não se reveste de singularidade, tampouco a sociedade de advogados contratada detém notória especialização, requisitos necessários para contratação direta por inexigibilidade, a qual é exceção à regra da licitação e apenas é admitida na impossibilidade de competição. 
Tais contratações, por conseguinte, deveriam ter ocorrido após regular procedimento licitatório, com ampla possibilidade de participação dos interessados. Como a nulidade da licitação enseja a nulidade do próprio contrato, o que também se aplica ao procedimento de inexigibilidade, nos termos do art. 49, §§ 2º e 4º, da Lei de Licitações, referidos contratos de serviços advocatícios celebrados pelos Municípios Pernambucanos são nulos. 
Quanto à estipulação de honorários de êxito nas aludidas avenças, em sintonia com as conclusões da equipe de auditoria, verifico que contraria o art. 55, inciso III, da Lei 8.666/1993, que prevê, como cláusula essencial do contrato, a que estabelece e define o preço. 
A ausência de licitação, aliada à estipulação, nos contratos, de alto percentual de honorários, a título de êxito, ensejou o recebimento indevido, pelos escritórios de advocacia, de milhões de reais pelo ajuizamento de demandas de baixa complexidade, em prejuízo da população. 
Não bastasse isso, os recursos advindos dos precatórios do Fundef devem ser utilizados, exclusivamente, em ações de manutenção e desenvolvimento do ensino para a educação básica pública, nos termos dos art. 60 do Ato das Disposições Constitucionais Transitórias (ADCT) , do art. 2º da Lei 9.424/1996, e do art. 21 da Lei 11.494/2007. Esse o entendimento firmado pelo Plenário desta Corte por ocasião do Acórdão 1.824/2017. 
É preciso destacar, contudo, que o pagamento de honorários advocatícios com recursos do Fundef, por não ser ação de manutenção e desenvolvimento do ensino (MDE) , é indevido, pelo menos, desde a promulgação da Emenda Constitucional 14/1996, que alterou o art. 60, do ADCT, e da entrada em vigor das Leis 9.394/1996 (LDB) e 9.424/1996 (Lei do Fundef) . 
Conquanto haja previsão, no art. 22, §4º, da Lei 8.906/1994, da possibilidade de retenção dos honorários advocatícios contratuais antes da expedição do precatório (regra geral) , o caso dos precatórios do Fundef é especial, por se tratar de verbas constitucionalmente gravadas a finalidades específicas da área da educação, legalmente definidas, o que impede o recebimento dos valores pelos advogados por meio desse procedimento. 
Os serviços advocatícios contratados de forma regular e a preço de mercado devem ser pagos com recursos que possam ter essa destinação. Nesse sentido, decidiu, também, a 1ª Seção do Superior Tribunal de Justiça, no âmbito do Recurso Especial 1.703.697/PE (Relator Ministro Og Fernandes) , cujo trecho da ementa da decisão aqui reproduzo:
7. Na execução, regra geral, é possível a requisição pelo patrono de reserva da quantia equivalente à obrigação estabelecida, entre si e o constituinte, para a prestação dos serviços advocatícios. A condição para isso é que o pleito seja realizado antes da expedição do precatório ou do mandado de levantamento, mediante a juntada do contrato. Orientação do STJ e do STF. 
8. Esse entendimento, todavia, não é aplicável quando os valores a que tem direito o constituinte se referem a verbas decorrentes de diferenças do FUNDEF que a União deixou de repassar aos Municípios a tempo e modo. 
9. O fato de determinada obrigação pecuniária não ter sido cumprida espontaneamente, mas somente após decisão judicial com trânsito em julgado, não descaracteriza a sua natureza nem a da prestação correspondente. Assim, uma vez que os valores relacionados ao FUNDEF, hoje FUNDEB, encontram-se constitucional e legalmente vinculados ao custeio da educação básica e à valorização do seu magistério, é vedada a sua utilização em despesa diversa, tais como os honorários advocatícios contratuais. 
10. Reconhecida a impossibilidade de aplicação da medida descrita no art. 22, § 4º, da Lei n. 8.906/1994 nas execuções contra a União em que se persigam quantias devidas ao FUNDEF/FUNDEB, deve o advogado credor, apesar de reconhecido o seu mérito profissional, buscar o seu crédito por outro meio. 
Portanto, acolho a proposta da unidade técnica no sentido de que sejam constituídos processos apartados de tomada de contas especial, para que se promova a citação solidária dos gestores signatários dos contratos advocatícios e dos escritórios de advocacia beneficiários dos recursos. 
Esse encaminhamento está em sintonia com os Acórdão 1285/2018-TCU-Plenário (Relator Ministro Benjamin Zymler) , 1.824/2017 - Plenário e 2553/2019 - Plenário (ambos de minha relatoria) . (grifou-se) 
5. 	Diante dos fatos narrados, houve a formação de autos apartados, dentre os quais constitui a presente Tomada de Contas Especial, com vistas à apuração do débito e identificação dos responsáveis, com fundamento no art. 202, incisos I e II, e 209, §§ 5º e 6º, do Regimento Interno/TCU.
6.	Pronunciamento da unidade, à peça 57, encaminha os autos à Secretaria de Gestão de Processos (Seproc) a fim de promover as devidas citações, consoante determinado no item 9.1.1 do Acórdão 986/2020-TCU-Plenário.
7. 	Nesse contexto, foi realizada citação solidária de João Barbosa Camêlo Neto (CPF XXX.583.884-XX) , ex-Prefeito de Casinhas/PE, e do escritório Ferraz & Oliveira Advogados Associados (CNPJ 04.355.437/0001-07) , para fins de apurar adequadamente o débito atribuído, no valor original de R$ 3.320.548,74, em face do efetivo pagamento de honorários advocatícios contratuais, no montante de 20% sobre os benefícios auferidos, acrescido de 10%, referente à despesa de perícia contábil, com recursos dos precatórios do Fundef.
EXAME TÉCNICO
8.	Em cumprimento ao Acórdão 986/2020-TCU-Plenário foram promovidas as seguintes citações, conforme Despacho de Conclusão das Comunicações Processuais (peça 46) : 
8.1.	do Sr. João Barbosa Camêlo Neto, (CPF XXX.583.884-XX) , ofício 22184/2020-Secomp4 (peça 61) , datado de 19/5/2020, recebido em 3/6/2020 (peça 69) , com resposta às peças 67-68;
8.2.	do escritório Ferraz e Oliveira Advogados Associados (CNPJ 04.355.437/0001-06) , mediante o ofício 22186/2020-Secomp4 (peça 60) , datado de 19/5/2020, recebido em 8/6/2020 (peça 64) , com resposta às peças 70-78; 
9. 	Os responsáveis solidários foram ouvidos em decorrência do efetivo pagamento/recebimento de honorários advocatícios contratuais, a título de verba honorária de 30% sobre os benefícios auferidos, com recursos dos precatórios do Fundef, em 31/5/2015, no valor de R$ 3.320.548,74 (peças 60 e 69) .
Análise dos argumentos apresentados pelo Sr. João Barbosa Camêlo Neto (peça 67-68) 
10. 	Preliminarmente à defesa de mérito, o Sr. João Neto defende a prescrição decenal da pretensão de reparação do direito violado, com base em jurisprudência do TCU, em especial, do Acórdão 1441/2016-TCU-Plenário (Rel. Min. Benjamin Zymler) , que, segundo o defendente, seria aplicável ao caso (peça 67, p. 1-2) .
11. 			Informa que o contrato que deu origem ao pagamento de honorários advocatícios foi pactuado em 4/8/2005. Continua afirmando que a assinatura desse instrumento contratual foi o último ato praticado por ele e que só foi intimado a se manifestar praticamente quinze anos após a realização desse ato, em 1º/6/2020. Com isso, requer o acolhimento da preliminar para reconhecer a prescrição do ressarcimento pretendido por ter ultrapassado o prazo decenal, nos termos do art. 205 c/c o art. 189 do Código Civil.
12. 	Ao analisar o instituto da prescrição, deve-se observar que há diferenças entre a prescrição da pretensão de reparação do direito violado e a prescrição da pretensão punitiva. 
13. 	Tendo em conta que a prescrição é a perda de direito, e, ainda, trazendo os referidos institutos jurídicos para o presente processo, pode-se dizer que a prescrição de reparação ao dano refere-se ao direito de buscar o ressarcimento do débito imputado, enquanto a prescrição da pretensão punitiva cuida do direito à aplicação de sanções pelo Tribunal.
14. 	Encontra-se sumulada posição do Tribunal no sentido de que as ações de ressarcimento movidas pelo Estado contra os agentes causadores de danos ao Erário são imprescritíveis (Súmula TCU 282 - Acórdão 2166/2012-TCU-Plenário, Rel. Min. Ana Arraes) . 
15. 	Porém, recente julgado do STF, em sede de Recurso Extraordinário n. 636.886 (Tema 899) , firmou a tese da prescritibilidade dos ressarcimentos cujo fundamento seja condenação em processo de tomada de contas do TCU, suscitando a possibilidade de prescrição dos débitos para o Erário. 
16. 	Entretanto, por meio do Acórdão 6589/2020-TCU-Segunda Câmara (Rel. Min. Raimundo Carreiro) , o Tribunal reafirmou o entendimento da Súmula TCU 282, esclarecendo que a citada decisão do STF tratou de caso de execução judicial de título executivo formado a partir de decisão do TCU e, portanto, adotou o rito previsto na Lei de Execução Fiscal. 
Acórdão 6589/2020-TCU-Segunda Câmara
O entendimento proferido pelo STF no RE 636.886 (Tema 899 da Repercussão Geral) , a respeito da prescritibilidade da pretensão de ressarcimento ao erário com base em decisão de tribunal de contas, alcança tão somente a fase judicial de execução do título extrajudicial, não atingindo os processos de controle externo em trâmite no TCU. (grifou-se) 
17. 	No que concerne à prescrição da pretensão punitiva, o TCU entende, em remansosa jurisprudência, que se subordina ao prazo geral de prescrição indicado no art. 205 da Lei 10406/2002, de dez anos (Acórdão 1441/2016-TCU-Plenário - Rel. Walton Alencar Rodrigues; 374/2017-TCU-Plenário - Rel. Bruno Dantas; 2861/2018-TCU-Plenário - Rel. Augusto Sherman) .
18. 	Diante da jurisprudência exposta, não há que se falar em prescrição do direito de o TCU buscar o ressarcimento do débito ora discutido. Entretanto, o poder sancionatório do TCU prescreve em dez anos, de forma que cumpre aferir a sua ocorrência, independente de alegação da parte (Acórdão 1441/2016-TCU-Plenário - Rel. Walton Alencar Rodrigues) .
19. 	No caso concreto, o contrato advocatício que deu origem aos débitos questionados foi assinado em 4/8/2005 (peça 49, p. 1-3) . 
20. 	A vigência do contrato é estabelecida na Cláusula Terceira do contrato, onde consta que "o prazo para os serviços objeto do presente contrato será indeterminado, e terá duração pelo prazo que se fizer necessário decorrente do ajuizamento da ação judicial e recuperação dos valores" (peça 49, p. 2) . Ou seja, o contrato permanece vigente enquanto não se observar o tramite em julgado da ação e a completa execução da sentença.
21. 	Portanto, em que pese a irregularidade ter-se originado na assinatura do referido contrato advocatício, em 4/8/2005, seus efeitos se protraíram no tempo, fazendo avançar até, pelo menos, a data do recebimento dos honorários pelo escritório Ferraz e Oliveira, em 31/5/2015.
22. 	Com isso, não há que se falar de prescrição enquanto o instrumento contratual que deu origem a irregularidade ainda está vigente e a produzir efeitos. Em outras palavras, o início da contagem do prazo de prescrição só pode iniciar quando a extensão dos efeitos jurídicos do ato impugnado parar de gerar efeitos.
23. 	Nesse sentido, não seria lógico impor ao TCU a contagem do prazo prescricional (pretensão punitiva) a partir do momento anterior àquele em que o Tribunal tivesse de fato apto a aplicar sanção. Em outras palavras, como o Tribunal poderia aplicar a sanção de multa proporcional ao débito, antes da ocorrência do próprio débito?
24. 	Se os argumentos do defendente prosperassem, teríamos caso inusitado, pois o contrato foi assinado em agosto/2005, mas o débito só foi efetivado em maio/2015 (com o pagamento ao escritório) , o Tribunal ficaria com menos de três meses para atuar antes da prescrição do poder sancionatório.
25. 	Por isso que o marco inicial para a contagem do prazo prescricional não pode ser o começo de sua vigência, mas o término do vínculo contratual, conforme jurisprudência consolidada do STJ (ver, a propósito, a decisão da segunda turma do STJ - AgInt no REsp 1544212 RS 2015/0175340-8) . 
26. 	Dessa forma, na hipótese mais conservadora, o marco inicial da contagem da prescrição ocorreria na data do débito, materializado apenas com o efetivo pagamento do precatório (maio/2015) , ou, mais próximo ainda, ao fim da vigência contratual (desconhecida, mas necessariamente mais recente) . Em qualquer das duas opções não se teria o transcurso temporal de dez anos, ou seja, ainda não há prescrição da pretensão punitiva. 
27. 	Ultrapassada a análise das alegações preliminares, passa-se a analisar as alegações do defendente, no que concerne ao mérito. Em linhas gerais, o responsável baseou suas alegações de defesa nos pontos elencados a seguir:
 Ilegitimidade passiva do responsável (peça 67, p. 2-3) ;
 Legalidade da contratação do escritório (peça 67, p. 3-7) 
Possibilidade de pagamento de honorários advocatícios em ações de recuperação de créditos do Fundef (peça 67, p. 7-9) ;
Argumento A - Ilegitimidade passiva do responsável.
28. 	Afirma que o seu mandato na prefeitura do município de Casinhas/PE ocorreu no período de 2005-2008 e 2009-2012, enquanto que a ação intentada contra a União só gerou resultados a partir de meados de 2016, época em que Maria Rosineide de Araújo Barbosa ocupava o cargo de prefeita, quando a justiça Federal repassou os recursos recuperados do extinto Fundef para a conta do Fundeb (peça 67, p. 2) .
29. 	Acrescenta que a indigitada ex-prefeita não exercera seu poder-dever de autotutela, tendo a contratação permanecido intacta por todo esse tempo (mais de quinze anos) , sem que tenha rescindido o contrato, ou mesmo suspendido o pagamento ao escritório de advocacia (peça 67, p. 2) .
30. 	Encerra esse tópico afirmando que a citada ex-prefeita, bem como o TCE/PE, TCU e MPU, tiveram longos anos para agir, mas nada fizeram. Assim, reputa que ato ocorrido quinze anos atrás, caracterizado na assinatura do contrato questionado, não é suficiente para torná-lo responsável pelo débito imputado (peça 67, p. 3) .
31. 	Em relação à responsabilização do defendente, vale, primeiro, citar o fato de que a Lei 8.906/94 (Estatuto da Advocacia e da Ordem dos Advogados do Brasil) prevê, em seu art. 22, § 4º, o instituto da separação de honorários advocatícios. Para que esse dispositivo possa ser utilizado, o advogado do processo precisa juntar seu contrato de honorários pactuados aos autos do processo. É necessário fazer isso antes da expedição do mandado de levantamento ou precatório.
32. 	Ou seja, de posse do contrato assinado pelo então prefeito, Sr. João Camêlo Neto, celebrado em 4/8/2005 (peça 49) , o advogado/escritório de advocacia pôde cobrar o seu direito ao juízo, tendo como exigência apenas que a petição fosse realizada antes da expedição do mandado de levantamento ou precatório. Portanto, a prefeita (gestora) do Município de Casinhas/PE à época do efetivo pagamento ao escritório de advocacia, em 31/5/2015, não realizou nenhum ato comissivo que tenha dado causa ao pagamento indevido, tampouco se pode responsabilizá-la por ato omissivo, uma vez que não seria razoável que a citada gestora tivesse conhecimento da existência de cláusula irregular em contrato celebrado por outro gestor quase dez anos antes da efetivação do dano.
33. 	Nesse contexto, a responsabilização do Prefeito de Casinhas/PE, à época, Sr. João Camêlo Neto, caracteriza-se pela contratação de escritório de advocacia contendo cláusula (Cláusulas Quarta e Sexta, peça 68, p. 21) que permitia a utilização indevida de recursos dos precatórios do Fundef, por meio de destaque de valores da ação de recuperação de créditos do Fundef.
34. 	Outrossim, conforme análise sobre a prescrição, não cabe o responsável alegar intempestividade da atuação dos órgãos de controle sobre o ato irregular perpetrado, uma vez que ainda não correu o prazo necessário para a prescrição. 
Argumento B - Legalidade da contratação do escritório
35. 	Em síntese, o responsável alega que o processo de contratação, que deu origem ao contrato pactuado entre a Prefeitura de Casinhas/PE e o escritório Ferraz e Oliveira Advogados Associados (peça 68, p. 20-22) , foi regular, dentro dos ditames da Lei 8.666/93. Destaca a observância ao parágrafo único do art. 38 da Lei de Licitações, uma vez que seus atos foram pautados em parecer jurídico, que apontou pela legalidade da contratação por inexigibilidade de licitação e da minuta do contrato.  
36. 	À peça 68 são apresentados os documentos que constituem o processo de contratação do escritório de advocacia, contendo o citado parecer jurídico (peça 68, p. 12-17) , ao qual o responsável insere praticamente in totum em sua defesa. A seguir, destaca-se alguns trechos desse documento, citados pelo defendente à peça 67, p. 3-7:
A competição que norteia a Lei 8.666/93 é incompatível com o que dispõe o Código de Ética Disciplina do Advogado, verbis: "A celebração de convênios para prestação de serviços jurídicos com redução dos valores estabelecidos na Tabela de Honorários implica captação de clientes ou causas, salvo se as condições peculiares da necessidade e dos carentes puderem ser demonstradas com a devida antecedência ao respectivo Tribunal de Ética e Disciplina, que deve analisar a sua oportunidade"- art. 39 do Código de Ética e Disciplina da OAB.
 (...) 
Na realidade, não se trata de vedação, mas de "evidente antagonismo entre a Lei nº 8.666/93 e o Estatuto da OAB e do seu Código de Ética", podendo-se concluir que seria inviável a realização de certame licitatório para a contratação de determinados serviços profissionais advocatícios, que são de natureza personalíssima e peculiar, pois "o exercício ético da advocacia não se compadece com a competição entre seus profissionais, nos moldes das normas de licitação, cuja própria essência reside justamente na competição". Eis ai o primeiro dos antagonismos. enquanto a Lei de Licitações exige a competição, os artigos 28 e 29 do Código de Ética recomenda, no oferecimento dos serviços do advogado, moderação, discrição e sobriedade. 
 (...) 
Como se vê, sob o tema abordado, inúmeros são os óbices a¿ realização do certame licitatório, ou ao menos, diversos aspectos importantes devem ser observados na confecção do edital, ou proposta, para contratação de advogado, de modo a não propiciar infindáveis impugnações. Por outro lado, a Doutrina e a Jurisprudência, enfocando os aspectos da notoriedade da contratada, da singularidade do objeto e da inviabilidade de competição, levam, também, a¿ conclusão da existência de duas correntes a justificar a contratação direta: a primeira, que defende a contratação direta por considerar inviável a competição ante a impossibilidade jurídica de se aferir trabalho intelectual e preço, e, a segunda, que tem como fator preponderante a singularidade do objeto, aliada a¿ notoriedade do contratado. Fora destes casos. caberia a licitação. 
Embora já tenha ganhado alguma notoriedade a abordagem de que e¿ inviável a realização de certame licitatório por contrariar as normas do Estatuto da OAB e o Código de Ética, conforme breve exposição que fiz, não se pode afirmar a existência de uma terceira corrente que defenda a contratação direta por entender taxativamente proibida a realização do certame frente às regras do referido Estatuto e Código de Ética. (...) Não acredito que os antagonismos existentes entre as normas infraconstitucionais do Estatuto da OAB e do seu Código de Ética tenham força suficiente para vedar a realização de certames licitatórios. A administração, lançando mão da discricionariedade que lhe e¿ facultada pela lei devera¿ saber, diante de cada caso concreto, avaliar corretamente a conveniência e a oportunidade de realizar ou não o certame licitatório, como esta¿ configurado no presente ca¿so. 
 (...) 
No caso concreto ora analisado, a contratação, sob os aspectos da notoriedade e da singularidade, entendo que a contratação direta deve ser considerada regular. Quero. neste caso. invocar o princípio da razoabilidade e da boa-fé dos contratantes O Sr. Prefeito Municipal. ate¿ pelo dever de ofício de defender os interesses do Município, e, entendendo não poder contar com os Procuradores do Município por ser matéria especifica, pleiteia a contratação de causídico, com experiência renomada. para atingir os objetivos de interesse da Municipalidade e sem ônus algum para o Município, por tratar-se de contrato de risco. 
Assim, para o Prefeito, estão presentes todos os requisitos para a contratação direta, amparada no inciso II, do artigo 25, da Lei 8.666/93, ou seja, a questão é singular, o advogado notoriamente especializado, e, acima de tudo, de sua confiança. 
O contrato sob apreço será firmado objetivando uma questão específica, única, correção nos valores repassados a título de FUNDEF. Será desembolsado apenas o valor referente às custas, por se tratar de contrato de risco. 
Por todo o exposto, e¿ que concluo pela POSSIBILIDADE DE CONTRATAÇÃO DIRETA, nos termos do art. 25, II c/c art. 13 da lei 8.666/93, do escritório de Advocacia Ferraz e Oliveira Advogados Associados para interpor executar os serviços descritos na minuta de contrato anexa aos autos do presente processo licitatório 
37. 	Inicia-se a análise desse ponto, informando que remansosa jurisprudência do TCU, conforme exemplos citados a seguir, entende que a ação respaldada em parecer jurídico não exime o gestor de responsabilização pela prática de ato irregular, uma vez que o parecer não é cogente, cabendo a ele, em última instância, decidir sobre conveniência e oportunidade de efetivar o procedimento administrativo.
Acórdão 1984/2014-TCU-Plenário - Rel. Min. José Mucio Monteiro
O fato de ter agido com respaldo em pareceres técnicos ou jurídicos não exime o gestor de ser responsabilizado pela prática de ato irregular, uma vez que a ele cabe, em última instância, tanto decidir sobre a conveniência e oportunidade de efetivar o procedimento administrativo, principalmente aqueles concernentes a contratações que vão gerar pagamentos, quanto atuar como o fiscal dos atos dos seus subordinados.
Acórdão 1922/2017-TCU-Plenário - Rel. Min. Marcos Bemquerer
Os pareceres técnico e jurídico favoráveis a determinado ajuste não retiram a responsabilidade do administrador público pela prática de ato irregular, uma vez que cabe ao gestor, em última instância, decidir sobre a legalidade, a conveniência e a oportunidade de efetivar as avenças sob sua administração, especialmente aquelas que vão gerar pagamentos em favor do particular.
Acórdão 4194/2020-TCU-Primeira Câmara - Rel. Min. Benjamin Zymler
A manifestação contida em pareceres técnicos e jurídicos não vincula a atuação dos gestores, de modo que não tem força para impor ao administrador a prática de um ato manifestamente irregular, uma vez que cabe a ele, em última instância, decidir sobre a conveniência e a oportunidade de praticar atos administrativos.
38. 	Em que pese toda a tese realizada no parecer jurídico, acerca da impossibilidade de realização de licitação para contratação de serviços advocatícios, uma vez que a competição afrontaria o Estatuto e o Código de Ética da OAB, ao fim e ao cabo, o parecerista, acatando a corrente amplamente majoritária, concluiu que a regra é a licitação. 
39. 	Entretanto, no presente caso concreto, entendeu o parecerista que se apresentava a possibilidade de contratação direta, uma vez presentes a singularidade do objeto e a notória especialização do contratado. Assim, apontou a possibilidade de contratação direta, fundamentada no art. 25, inciso II, c/c o art. 13, da Lei 8.666/93.
40. 	Cumpre destacar que o responsável não apresentou, em sua defesa, elementos comprobatórios de que o escritório cumpria os requisitos para a sua contratação por inexigibilidade. Não foi apresentada nenhuma documentação que pudesse demonstrar a notória especialização do escritório contratado, tampouco de que o objeto contratado era singular, de forma a fundamentar a contratação direta do escritório Ferraz e Oliveira Advogados Associados.
41. 	Dessa forma, considerando que sugestão contida em parecer jurídico não exime o gestor de responsabilização pela prática de ato irregular; aliado ao fato de que simples argumento sobre a condição de singularidade do objeto e sobre a notória especialização do contratado, sem a comprovação dessas circunstâncias, não são suficientes para sustentar a contratação direta realizada; entende-se que os argumentos do responsável não são capazes de elidir a irregularidade configurada pela contratação direta do escritório Ferraz e Oliveira Advogados Associados.
Argumento C - Possibilidade de pagamento de honorários advocatícios em ações de recuperação de créditos do Fundef.
42. 	Para defender a possibilidade de pagamento de honorários advocatícios em ações de recuperação de créditos do Fundef, o defendente alegou que a minuta do edital foi aprovada pela assessoria jurídica, além disso, afirma que o caso tem que ser analisado sob as orientações gerais à época, conforme preceitua o art. 24 da LINDB, citando que (peça 67, p. 8) :
 (...) o entendimento do TCU a esse respeito, que concebeu que os recursos provenientes da complementação da União ao FUNDEF/FUNDEB, ainda que oriundos de sentença judicial, devem ser recolhidos integralmente a¿ conta bancária do FUNDEB e utilizados exclusivamente na destinação prevista no art. 21 da Lei n° 11.494/2007 e art. 60 da ADCT, surgiu no Processo n° TC 005.506/2017- 4, por meio do ACO¿RDA¿O N° 1824/2017 - TCU - Plenário, em 23.08.2017, enquanto que o contrato em questão foi firmado em agosto de 2005, tendo tais recursos sido creditados a¿ conta do Município pela Justiça Federal em meados de 2016. 
Ate¿ então não existia uma "regra" estabelecida, ainda que extremamente discutível, não podendo o Defendente, a¿ luz do art. 24, caput e parágrafo único, da LINDB, ser prejudicado por uma interpretação distinta sobre o episódio em momento posterior. 
43. 	Os recursos dos precatórios do Fundef devem ser aplicados na manutenção e desenvolvimento da educação básica pública, conforme as ações enumeradas nos incisos do art. 70 da Lei 9394/96 (LDB) , com as exceções, por se tratarem de verbas extraordinárias, impostas pelos Acórdão 1824/2017-TCU-Plenário e 1962/2017-TCU-Plenário - ambos Rel. Walton Alencar Rodrigues.
44. 	Portanto, as despesas com honorários advocatícios não estão previstas dentre aquelas que se destinam a manutenção e desenvolvimento da educação pública básica.
45. 	O fato de o contrato advocatício objeto da análise ter sido assinado antes de existência de jurisprudência consolidada acerca do assunto não o torna regular, porque a vinculação desses recursos decorre da norma, em especial, do art. 60 do ADCT, com a redação conferida pela EC 14/1996, bem como, pelas Leis 9.394/1996 e 11.494/2007. 
46. 	Ademais, os atos administrativos estão vinculados ao que a lei autoriza (princípio da legalidade) , devendo o administrador público orientar-se por ela. Nesse contexto, com simples leitura da legislação em comento é possível dizer que a utilização dos recursos dos precatórios do Fundef para pagamento de advogados era à época dos fatos, no mínimo, duvidosa, sendo razoável entender que deveria ter sido impedida a utilização dos recursos para esse fim, por dever de prudência. 
47. 	No que tange à aprovação da minuta contratual pela assessoria jurídica da prefeitura, conforme já mencionado anteriormente nesta instrução, não exime a responsabilidade do gestor pelo ato irregular praticado. Ainda, dentre os documentos trazidos à baila pelo defendente, em especial, o mencionado parecer da assessoria jurídica (peça 68, p. 12-17) , não consta análise, tampouco sugestão de aprovação, por parte dos órgãos consultivos, da minuta do contrato com o escritório Ferraz e Oliveira Advogados Associados.  
48. 	Do exposto, entende-se que deva ser rejeitada as alegações de defesa do Sr. João Barbosa Camêlo Neto (CPF XXX.583.884-XX) , uma vez que os elementos de defesa não conseguiram sanear os pontos questionados, culminando na irregularidade concernente ao pagamento de honorários advocatícios contratuais, a título de verba honorária de 30% sobre os benefícios auferidos, com recursos dos precatórios do Fundef.
Análise dos argumentos apresentados pelo escritório Ferraz e Oliveira Advogados Associados (peças 70-78) .
49. 	A defesa do escritório de advocacia baseou-se, em suma, nas alegações de defesa elencadas a seguir (peça 70) :
A. Possibilidade de pagamento de honorários contratuais, provenientes de destaque de 30% sobre os benefícios auferidos na ação de recuperação de recursos do Fundef, no limite da parcela referente aos juros moratórios (peça 70, p. 2-9) ;
B. Do ato jurídico perfeito acerca da retenção de honorários contratuais (peça 70, p. 9-16) ;
C. Incompetência do TCU para apurar a regularidade da contratação realizada entre o município e o particular (escritório de advocacia) (peça 70, p. 16-20) ;
D. Legalidade da contratação direta do escritório (peça 70, p. 20-42) ;
E. Regularidade de contratação com cláusula ad exitum (peça 70, p. 42-50) ;
F. Impossibilidade de se responsabilizar o requerente e cobrar-lhe a devolução honorária (peça 70, p. 50-56) ;
G. Limitação da valoração do débito (peça 70, p. 57-58) .
Argumento A - Possibilidade de pagamento de honorários contratuais, provenientes de destaque de 30% sobre os benefícios auferidos na ação de recuperação de recursos do Fundef, no limite da parcela referente aos juros moratórios.
50. 	O defendente alega que o REsp Repetitivo n. 1.239.203/PR (Rel. Min. Mauro Campbell Marques) trata de precedente vinculante (art. 927, inciso III, do CPC) , que firmou entendimento de que a parcela dos valores recebidos em virtude de condenação judicial referentes aos juros de mora tem natureza jurídica indenizatória, diferentemente da parcela principal. 
51. 	Seguindo a tese do precedente, apresenta ainda, os seguintes julgados do STJ: AgRg no REsp 1.451.876/RS (Rel. Min. Regina Helena Costa) e Agint no AREsp 942.280/RS (Rel. Min. Marco Aurélio Bellizze) .
52. 	Nesse sentido, afirma que os juros de mora legais equivalem à atribuição de ônus decorrente do descumprimento voluntário da obrigação, com a finalidade de indenizar o autor por um conjunto de custos por ele assumidos ao longo do tempo, entre os quais se incluem também a necessária contratação de advogado.
53. 	Por isso, entende que é possível o pagamento de honorários advocatícios, com a utilização de recurso proveniente de ação de recuperação de patrimônio do Fundef, até o limite correspondente ao juro de mora recebido pelo município. Ou seja, considera que a parcela referente ao juros de mora não se encontra vinculada à manutenção e desenvolvimento da educação básica pública, conforme as ações enumeradas nos incisos do art. 70 da Lei 9394/96 (LDB) .
54. 	Informa que a tese defendida foi acolhida pelo TCU, por meio do Acórdão 1412/2020-TCU-Plenário (Rel. Min. Walton Alencar Rodrigues (vencido) ; Redator: Min. Bruno Dantas - processo: TC Processo 018.180/2018-3) .
55. 	Ainda sobre esse ponto, cita que a parcela de juros moratórios perfez o valor de R$ 5.231.093,43, enquanto o total requisitório representou o valor de R$ 11.068.495,79, o que significa que o percentual de juros de mora sobre o valor recebido foi maior do que os 30% destinados ao pagamento de honorários advocatícios.
56. 	Conclui, afirmando que o pagamento dos honorários contratuais se deu de acordo com o limite da parcela de juros de mora, o que se adequa ao novel entendimento firmado pelo Plenário desta Corte de Contas. 
57. 	Inicia-se a análise desse ponto, destacando que, no bojo, as razões que justificam a tese apresentada pelo responsável em sua defesa coincidem com aquelas que deram origem ao Acórdão 1412/2020-TCU-Plenário. 
58. 	Por isso, entende-se que, para análise do ponto, é suficiente apresentar o Voto que conduziu o Acórdão 2093/2020-TCU-Plenário (Rel. Min. Walton Alencar Rodrigues) , uma vez que o assunto foi revisitado nessa assentada, in verbis:
Os embargantes argumentam ter havido omissão quanto a¿ outra tese apresentada pelo CFOAB, no TC Processo 018.180/2018-3, de que os advogados fariam jus ao destacamento dos honorários advocatícios dos precatórios do extinto de Manutenção e Desenvolvimento do Ensino Fundamental e de Valorização do ate¿ o limite do valor correspondente a¿ parcela dos juros de mora da condenação. 
Naqueles autos, relativos a¿ auditoria dos precatórios do Fundef dos Municípios de Alagoas, às vésperas da apreciação pelo TCU de embargos opostos contra o Acórdão 2553/2019-TCU-Plenáriolena¿rio, o CFOAB, mesmo não sendo parte, apresentou essa nova tese em memoriais, o que ensejou a conversão do julgamento em diligência, naquela oportunidade, visando ao cotejamento das parcelas relativas aos juros de mora e dos valores recebidos pelos advogados (Acórdão 1412/2020-TCU-Plenário) . 
Uma análise mais detida da natureza econômica e jurídica dos juros de mora aponta para a necessidade de rejeição dessa tese. Todas as parcelas da condenação (principal e acessórios) devem ser destinadas, necessariamente, a ações de manutenção e desenvolvimento do ensino básico (MDE) . 
Na hipótese o Conselho Federal da Ordem dos Advogados do Brasil (CFOAB) , titular de relevantes atribuições, como defender a Constituição, a ordem jurídica do Estado democrático de direito, os direitos humanos e a justiça social, atua nesses processos visando, unicamente, a¿ defesa de interesses corporativistas da classe, consubstanciado no desvio de bilhões de reais da educação básica pública para os cofres de alguns poucos escritórios de advocacia. 
A tese criada exclusivamente a tal fim não merece prosperar. 
Juros, sob a ótica econômica, podem ser definidos como a remuneração do capital, assim como o salário e¿ a remuneração do trabalho. Podem ser tanto remuneratórios como compensatórios (moratórios) . 
Os débitos imputados pelo TCU, desde 2011, em regra, sujeitam-se a¿ taxa Selic, consoante o Acórdão 1603/2011-TCU-Plenáriolena¿rio (Relator Ministro Ubiratan Aguiar) alterado pelo Acórdão 1247/2012-TCU-Plenáriolena¿rio (Relatora Ministra Ana Arraes) . 
De acordo com essas deliberações, a taxa Selic comporta, a um só tempo, atualização monetária e juros de mora. 
Quando a Lei 8.443/1992 determina apenas a atualização monetária do débito, a exemplo da situação em que ha¿ reconhecimento de boa-fé do responsável, ao montante devido deve ser aplicado apenas o IPCA (Índice Nacional de Preços ao Consumidor Amplo) do período, o qual reflete tão somente os efeitos da inflação, enquanto o processo estiver tramitando no TCU. 
Em regra, a remuneração do capital, seja em razão de um empréstimo ou do não cumprimento de uma obrigação por parte do devedor, não corresponde apenas a¿ atualização monetária, devendo incluir juros, sem o que haverá efetivo prejuízo para o credor. 
Segundo os embargantes, os juros de mora emanam da citação válida e, dessa forma, possuem natureza distinta do objeto principal da demanda. A seu ver, "o fato gerador dos juros incluídos na condenação, nos casos das ações individuais, foi exatamente o trabalho dos advogados privados" e trouxe proveito econômico aos Municípios. 
De acordo com o art. 394, do Código Civil, considera-se em mora o devedor que não efetuar o pagamento no tempo, lugar e forma que a lei ou a convenção estabelecer. 
O inadimplemento de obrigação positiva e líquida, no seu termo, constitui em mora o devedor. Entretanto, no caso de obrigações sem termo, a mora se constitui mediante interpelação judicial ou extrajudicial (art. 397, do Código Civil) . 
Nesse quadro, e¿ que o art. 240, do Código de Processo Civil, prevê que a citação válida constitui em mora o devedor, ressalvado o disposto nos arts. 397 e 398, do Código Civil. 
O art. 92, do Código Civil, define: "principal e¿ o bem que existe sobre si, abstrata ou concretamente; acessório, aquele cuja existência supõe a do principal". Dai¿ decorrem algumas consequências importantes: 
a) A natureza do acessório e¿ a mesma do principal. Se o solo e¿ imóvel, a árvore a ele anexada também o e¿. Trata-se do princípio da gravitação jurídica, pelo qual um bem atrai outro para sua órbita, comunicando-lhe seu próprio regime jurídico; 
b) O acessório acompanha o principal em seu destino. Assim, extinta a obrigação principal, extingue-se também a acessória; mas o contrário não e¿ verdadeiro. Vejam-se os exemplos [...]; 
c) O proprietário do principal e¿ proprietário do acessório. Confira-se: [...] os frutos e mais produtos da coisa pertencem, ainda quando separados, ao seu proprietário (art. 1.232) ; [...] (grifos acrescidos) 
Na classe dos bens acessórios, estão os frutos, que podem ser classificados em naturais, industriais e civis. Os civis são rendimentos produzidos pela coisa, em razão de sua utilização por um terceiro que não o proprietário, como os juros e os aluguéis. 
Portanto, como acessórios, os juros têm a mesma natureza do principal, o acompanham e pertencem ao mesmo proprietário. Afinal, e¿ princípio de Direito que "o acessório segue o principal". 
Juros de mora, incidentes em caso de retardamento na restituição de capital alheio ou de descumprimento de obrigação, devem também seguir o principal. 
No caso dos precatórios do Fundef, os juros moratórios têm mesma natureza do valor principal, sujeitando-se ao mesmo regime jurídico, devem acompanhar o seu destino e são propriedade dos entes federados titulares dos precatórios. 
Diante da falta de repasse, em época própria, dos montantes corretos a título de complementação da União ao Fundef, os Municípios ajuizaram ações de conhecimento para a cobrança dos valores faltantes ou de execução do título já constituído em ação do MPF. Fizeram-no por meio de advogados pelo fato de serem desprovidos de capacidade postulatória. 
A constituição da União em mora, com a citação, decorre de expressa previsão legal e o recebimento de juros de mora independe de pedido explícito (art. 322, §1º, do Código de Processo Civil) . O devedor e¿ obrigado a pagar os devidos juros de mora ainda que não se alegue prejuízo (art. 407, do Código Civil) . 
O trabalho e dedicação dos advogados já são considerados pelo magistrado para a fixação dos honorários de sucumbência, nos limites previstos no art. 85, do Código de Processo Civil. 
A parcela de juros de mora não e¿ um "bônus", um acréscimo patrimonial ou uma majoração acima do valor devido aos Municípios. Cuida-se, como visto, de parcela essencial a ser recebida pelos entes federados para que não permaneçam em prejuízo, no caso, na sua função da Educação. 
Dai¿ decorre que ha¿ dano ao Erário a justificar a pronta instauração de tomada de contas especial, como determinado no acórdão embargado, ainda que os honorários advocatícios não excedam o montante recebido a título de juros. E¿, portanto, despiciendo e contrário a¿ razoável duração do processo, comparar valores de juros de mora com os dos honorários advocatícios recebidos. 
O valor total da condenação da União, pela falta de repasse dos valores devidos a título de complementação do extinto Fundef, incluindo principal, atualização monetária e juros de mora, deve ser aplicado, exclusivamente, em ações de manutenção e desenvolvimento do ensino (MDE) , como decidido em todos os precedentes desta Corte já mencionados. 
Indenizar pode ser definido como "toda compensação ou retribuição monetária feita por uma pessoa a outrem, para a reembolsar de despesas feitas ou para ressarcir perdas tidas" . 
O art. 236, do Código Civil disciplina que: "Sendo culpado o devedor, poderá o credor exigir o equivalente, ou aceitar a coisa no estado em que se acha, com direito a reclamar, em um ou em outro caso, indenização das perdas e danos" (grifos acrescidos) 
Consoante o art. 404, desse diploma, as perdas e danos serão pagos com atualização monetária e juros. Se os juros de mora não cobrirem o prejuízo, poderá o juiz conceder indenização suplementar ao credor. 
Fixadas essas premissas, a ideia de que a União (devedora) deve indenizar os entes federados pelos valores não repassados, no tempo devido, no âmbito do extinto Fundef, incluindo principal, correção monetária e juros de mora, não afasta a vinculação constitucional e legal desses recursos a ações de manutenção e desenvolvimento do ensino. Em outros termos, e¿ possível entender o valor total dos precatórios como uma indenização a¿ Educação dos respectivos entes subnacionais, o que não os autoriza a disporem dos recursos como bem entenderem. 
Dizer que o valor de uma parcela dessas condenações e¿ indenizatório não implica em desvinculá-lo de sua necessária aplicação na área da Educação. 
Segundo a Lei 8.666/1993, os recursos dos convênios devem ser aplicados financeiramente e as receitas obtidas devem ser utilizadas, exclusivamente, no objeto das avenças. Caso não sejam utilizadas, devem ser devolvidas ao repassador, sob pena de instauração de tomada de contas especial (art. 116, §§4º a 6º) . Essas receitas financeiras incluem correção monetária e juros. 
O Tribunal de Contas da União não permite, nem poderia, a utilização da parcela de juros em objeto diverso do ajustado. 
Por ocasião do Acórdão 1458/2018-TCU-Plenáriolena¿rio, o E. Ministro Benjamin Zymler discorreu acerca da destinação de multas e juros incidentes sobre contribuições sociais, que deveriam compor a receita da Seguridade Social, ao Fundo Especial de Desenvolvimento e Aperfeiçoamento das Atividades de Fiscalização (Fundef) . 
Naquela oportunidade, o E. Relator aduziu: 
37. Ha¿, portanto, indícios de que, a despeito de o Tribunal ter entendido ser irregular a destinação de multa e juros de mora incidentes sobre receitas da seguridade social para o Fundef, esse quadro permanece praticamente inalterado, a¿ exceção da contribuição para o salário-educação. 
38. Ora, como assinalado pelo Ministro Guilherme Palmeira [Acórdão 2205/2008-TCU-Plenário], o acessório deve seguir a sorte do principal. Assim sendo, receitas constitucionalmente previstas para financiar a seguridade social não podem ser desviadas para outras finalidades. 
O E. Ministro Guilherme Palmeira, ao verificar que a Secretaria do Tesouro Nacional não estava considerando as receitas de multas e juros de mora de impostos no cálculo para apuração do percentual de aplicação obrigatória em manutenção e desenvolvimento do ensino, nos termos do art. 212, da CF/1988, consignou: 
6. Muito embora a Constituição Federal não faça alusão às receitas de multas e juros de mora, reportando-se tão-somente a¿ 'receita resultante de impostos', ha¿ de ser aplicado aqui aquele princípio vigente no Direito, mormente no ramo tributário, de que o acessório segue a sorte do principal. Aliás, os precedentes do Supremo Tribunal Federal (RE 82.102/SP e RE 111094/SP) colacionados pela equipe de Auditoria demonstram ser esse o entendimento mais adequado a¿ espécie. 
Além de todos os fundamentos jurídicos e econômicos aqui expostos, tenho plena convicção de que, também por questão de justiça, os bilhões de reais relativos aos precatórios do extinto Fundef devem ser destinados, em sua totalidade, a ações de manutenção e desenvolvimento da educação básica (MDE) nos diversos Municípios deste país. 
Cabe ao TCU atuar firmemente, em prol da educação, evitando que, de forma inconstitucional e ilegal, aproximadamente um quinto do montante dos processos seja destinado a outra atribuição que não seja a educação básica pública brasileira. 
Pouco importa se os advogados em questão atuaram desde a propositura da ação ou apenas a partir da fase de execução. 
Não poderia deixar de agradecer as valiosas contribuições dos gabinetes dos E. Ministros Benjamin Zymler e Ana Arraes, que enriqueceram este voto. 
Na Sessão Plenária do dia 29/7/2020, na fase de discussão dos presentes embargos de declaração, alguns dos Ministros argumentaram já não ser possível ou conveniente "nova" apreciação quanto a¿ (im) possibilidade de pagamento de honorários advocatícios com os recursos dos precatórios do Fundef, mais especificamente com a parcela relativa aos juros de mora, tendo em vista a decisão já adotada no TC Processo 018.180/2018-3. 
Naqueles autos, por meio do Acórdão 1412/2020-TCU-Plenário, esta Corte, também em sede de embargos de declaração, optou por converter o julgamento em diligência e ordenar a¿ unidade técnica que promovesse o cotejamento dos valores relativos às obrigações principais e aos juros de mora com os recebidos pelos advogados mediante destaque dos precatórios. 
Não houve, portanto, ate¿ o momento, nova decisão de mérito, no TC Processo 018.180/2018-3, substitutiva do Acórdão 2553/2019-TCU-Plenário, haja vista o processo ter retornado a¿ fase de instrução dos embargos. 
Ainda que a conversão do julgamento em diligência possa, em teoria, sinalizar possibilidade de futura alteração de entendimento, não e¿ possível dizer que a vedação do pagamento de honorários advocatícios com os recursos dos precatórios do Fundef ou com alguma de suas parcelas foi superada. 
O art. 926, do Código de Processo Civil, disciplina que os Tribunais devem uniformizar sua jurisprudência e mantê-la estável, íntegra e coerente. 
Por jurisprudência, entende-se o conjunto de decisões acerca de um mesmo assunto ou a coleção de decisões de um tribunal . Assim, se jurisprudência ha¿ sobre a matéria, e¿ no sentido da vedação do pagamento de honorários advocatícios com os recursos dos precatórios do Fundef, consoante diversos precedentes unânimes citados em meu voto. 
Da mesma forma, não ha¿ falar em afronta ao princípio da colegialidade, porquanto sequer ha¿ orientação firmada pelo Plenário desta Corte, no sentido da possibilidade de pagamento dos honorários com as parcelas de juros moratórios. O único entendimento firmado e¿ no sentido dessa impossibilidade. 
Ainda que já houvesse jurisprudência pacificada ou orientação do Plenário do TCU no sentido da possibilidade de tais pagamentos com os recursos do Fundef, seria possível rediscutir a matéria a partir de fundamentação adequada e específica, nos termos do art. 927, §4º, do Código de Processo Civil. 
Relembro que o argumento a favor da utilização dos juros moratórios dos precatórios para pagamento de honorários advocatícios foi apresentado, em memorial, pelo Conselho Federal da Ordem dos Advogados do Brasil, às vésperas da apreciação daqueles embargos de declaração, recurso que, ordinariamente, não se presta a¿ rediscussão do mérito do processo. 
Portanto, sobre trazer, na via de embargos de declaração, em memorial de véspera, tese nova, jamais antes discutida pelo Plenário, pretende-se agora que a questão não possa ser reexaminada. 
Nesta assentada, após detido exame, tenho a oportunidade de apresentar voto denso, enfrentando todos os argumentos jurídicos apresentados pelos advogados, bem como suas consequências no plano dos fatos, como a relevância da questão em debate requer, tanto em vista de se tratar de valores de gigantesca magnitude, aproximadamente R$ 100 bilhões de reais, como por se tratar de recursos para a educação. 
59. 		Assim, conforme minuciosa análise contida no voto retrocitado, pode-se retirar os seguintes ensinamentos: 1) no caso dos precatórios do Fundef, os juros moratórios têm mesma natureza do valor principal, sujeitando-se ao mesmo regime jurídico; 2) não há decisão de mérito em julgado do TCU que corrobora a tese do defendente (o Acórdão 1412/2020-TCU-Plenário trata de decisão interlocutória de diligência, ainda não há decisão de mérito, no TC Processo 018.180/2018-3, substitutiva do Acórdão 2553/2019-TCU-Plenário) ; 3) a atual jurisprudência do TCU e¿ no sentido da vedação do pagamento de honorários advocatícios com os recursos dos precatórios do Fundef.
60.	Importa mencionar, inclusive, que, mais recentemente (14/10/2020) , o Plenário do TCU deliberou sobre o TC Processo 018.130/2018-6, que foi o processo que consolidou a Auditoria coordenada em municípios de Unidades da Federação que receberam recursos dos precatórios do Fundef. Como resultado, foi proferido o Acórdão 2758/2020-TCU-Plenário, relator Min. Walton Alencar Rodrigues.
61.	O Sumário desse acórdão apresenta de forma muito clara o posicionamento que o TCU tem em relação ao ponto em questão:
Sumário
 (...) 
2. É vedado o pagamento de honorários advocatícios com recursos dos precatórios do extinto Fundef, independentemente de se tratar de ajuizamento de ação de conhecimento ou de mera execução de título judicial obtido pelo Ministério Público Federal; 
3. Os contratos firmados com os escritórios de advocacia para a obtenção da diferença da complementação da União no âmbito do Fundef são nulos, porquanto decorrem de indevida inexigibilidade de licitação; 
4. Os juros de mora relativos aos precatórios do Fundef, como acessórios que são, tem a mesma natureza do principal, devem acompanhá-lo em seu destino; 
5. Carece de fundamentos jurídicos e econômicos tese que objetiva afastar a vinculação constitucional e legal da parcela dos juros de mora dos precatórios do Fundef a ações de manutenção e desenvolvimento do ensino (MDE) , com o intuito de destiná-la ao pagamento de honorários advocatícios. 
	(Sumário do Acórdão 2758/2020-TCU-Plenário, relator Min. Walton Alencar. Destaques inseridos) 
62.	Analisando a jurisprudência do TCU, é possível perceber que o entendimento do Tribunal evoluiu, estando praticamente pacificada, conforme retrospectiva jurisprudencial abaixo:
62.1.	3/6/2020 - Acórdão 1412/2020-TCU-Plenário, rel. Min. Walton Alencar, redator Min. Bruno Dantas: em sede de embargos de declaração em face do Acórdão 2553/2019-TCU-Plenáriolenário e de forma ainda preliminar, uma vez que o julgamento foi convertido em diligência (item 9.1 do acórdão) , decidiu-se pela necessidade da Unidade Técnica do Tribunal reavaliasse os contratos firmados entre os municípios e as respectivas sociedades de advogados a fim de que fossem identificados as parcelas relativas às obrigações principais e aos juros de mora processuais. Essa diligência decorreu de tese defendida pelo Min. Bruno Dantas, o qual foi responsável pela redação do acórdão, no sentido de que os juros de mora teriam natureza distinta do principal;
62.2.	12/8/2020 - Acórdão 2093/2020-TCU-Plenário, rel. Min. Walton Alencar: também em sede de embargos de declaração, desta vez em face do Acórdão 923/2020-TCU-Plenário, o Min. Bruno Dantas propôs declaração de voto divergindo do relator e que, em suma, propunha o mesmo encaminhamento dado no âmbito do Acórdão 1412/2020-TCU-Plenário, mencionado no item anterior, do qual ele mesmo havia sido redator. A deliberação resultou em quatro ministros votando com o relator (Min. Walton Alencar, Min. Benjamin Zymler, Min. Augusto Nardes e Min. Ana Arraes) e quatro ministros votando com a declaração de voto divergente (Min. Bruno Dantas, Min. Aroldo Cedraz, Raimundo Carreiro e Vital do Rêgo) . Diante disso, houve necessidade de se colher o voto de desempate do Ministro Presidente, Min. José Múcio, o qual desempatou acompanhando o relator;
62.3.	14/10/2020 - Acórdão 2758/2020-TCU-Plenário, rel. Min. Walton Alencar: analisou o mérito do TC Processo 018.130/2018-6, que é o processo que consolidou a Auditoria Coordenada do Precatório Fundef. Na sessão o Min. Bruno Dantas defendeu novamente a tese da separação da natureza jurídica dos juros de mora em relação ao principal da dívida. Todavia, nessa ocasião, data mais recente frise-se, ele foi o único que divergiu do relator. Os demais ministros presentes que votaram acompanharam o posicionamento do então relator, Min. Walton Alencar (Min. Benjamin Zymler, Min. Augusto Nardes, Min. Raimundo Carreiro, Min. Ana Arraes, Min. Augusto Sherman e Min. Marcos Bemquerer Costa) .
63. 	Portanto, o argumento ora analisado não socorre o defendente.
Argumento B - Do ato jurídico perfeito acerca da retenção de honorários contratuais.
64. 	Nesse ponto, o defendente, em apertada síntese, alega que o destaque dos honorários contratuais foi deferido pelo magistrado. 
65. 	Portanto, entende que descabe rediscutir o referido destaque, uma vez se tratar de ato jurídico perfeito (direito subjetivo do causídico, desde que preenchidos os requisitos do art. 22, §4º, do Estatuto da OAB) e ante à segurança jurídica.
66. 	Destaca que o STF, por meio da Suspensão Liminar n. 1186, movida pela PGR, determinou a imediata suspensão de todas as decisões que tenham autorizado o destaque de honorários advocatícios contratuais em precatórios expedidos pela união para o pagamento de diferenças de complementação de verbas do Fundeb. Entretanto, acolhendo embargos declaratórios do Conselho Federal da OAB, o Supremo decidiu ressalvar a abrangência da liminar os casos em que a decisão permissiva de destaque de honorários advocatícios já tivesse transitado em julgado, como ocorre no presente caso.  
67. 	Continua, afirmando que a consagração da impossibilidade de utilização de mencionada prerrogativa da classe advocatícia quanto aos processos relacionados a¿ tese do Fundef só se deu a partir de outubro/2018, quando a 1ª Seção do STJ modificou bruscamente o entendimento ate¿ então adotado (processo que ainda esta¿ sub judice e que ha¿ pleito de modulação dos efeitos) , isto e¿, muito após, inclusive, a formação da coisa julgada material em 3/8/2017.
68. 	Cita as mudanças estabelecidas pela LINDB, em 2018, que privilegiam a segurança jurídica, onde destaca os arts. 21 a 24.
69. 	Por fim, sobre o ponto, o defendente conclui afirmando que a questão relativa a¿ retenção dos honorários contratuais nos precatórios expedidos encontra-se protegida sob o manto do ato jurídico perfeito, o que não pode ser infirmada por ocasião de julgamento da presente Tomada de Contas Especial, sob pena de haver ofensa ao princípio da separação dos poderes. 
70. 	Inicialmente, concorda-se com o defendente quanto ao fato de que a Lei 8.906/94 (Estatuto da Advocacia e da Ordem dos Advogados do Brasil) prevê, em seu art. 22, § 4º, o instituto da separação de honorários advocatícios. 
71. 	Em relação aos precatórios destacados para o pagamento de honorários advocatícios, o TCU não possui qualquer competência para interferir no destaque dos precatórios decidido pelo juízo, ou seja, não pode suspender a decisão judicial que admitiu o destaque, tampouco pode suscitar a nulidade da decisão judicial que o deferiu, o que não significa dizer que o TCU, por meio de seus processos de Controle Externo, esteja impedido de avaliar a necessidade de ressarcimento de valores, no caso de desvio de finalidade e/ou de recebimento de valores desproporcionais aos serviços prestados.
72. 	Nesse sentido, vale a pena transcrever, a seguir, trecho do Relatório do Acórdão 1824/2017-TCU-Plenário (Rel. Min. Walton Alencar Rodrigues) que expõe que a vinculação dos recursos do Fundef é tema que deve ser analisado separadamente da questão do destaque de honorários, por se tratarem de institutos de direito distintos. Ademais, uma vez que o mérito dessa questão ainda não havia sido, especificamente, tratada nos julgados judiciais, e, ainda, sendo assunto afeto a área de competência do TCU, o ponto mereceu ser devidamente analisado pela Corte de Contas. 
52. Embora pareçam as questões trazidas pelos representantes aparentem estar intrinsecamente relacionadas, há notória separação entre o questionamento acerca dos destaques para pagamento de honorários e a questão da vinculação da aplicação dos recursos do Fundef. São assuntos diferentes, que merecem análise em separado, como se observa nos seguintes precedentes judiciais:
PROCESSUAL CIVIL. AGRAVO DE INSTRUMENTO. REVISÃO DO VALOR MÍNIMO ANUAL POR ALUNO - VMAA DO FUNDEF. COMPLEMENTAÇÃO DO VALOR DO FUNDO PELA UNIÃO. HONORÁRIOS CONTRATUAIS. RETENÇÃO DE 20% (VINTE POR CENTO) . POSSIBILIDADE. ART. 22, § 4º, DA LEI Nº 8.906/94
 (...) 2. Não há nenhum óbice a que sejam retidos, na hipótese, os honorários contratuais em questão  (...) . É de ressaltar que, não é admissível nesta demanda executiva a discussão acerca da legalidade referente ao contrato de honorários advocatícios firmado entre o gestor municipal e o escritório de advocacia, ora agravante, e suas cláusulas. Não obstante tal vedação, resta a possibilidade em ação autônoma ou através do Ministério Público se promover a fiscalização/investigação de possível desvio de finalidade de verba pública da educação, bem como a responsabilização daqueles que firmaram o contrato em detrimento do erário público. (grifos inseridos) (TRF-5ª R., 2ª T., AG 126413/PE, rel. Des. Francisco Wildo Lacerda Dantas, DJE 13/09/12, p. 465) .
Incumbe à UNIÃO apenas proceder ao pagamento dos valores devidos e reconhecidos no título judicial exequendo, restando a possibilidade de, em ação autônoma, ou através do Ministério Público, promover a fiscalização/investigação de possível desvio de finalidade de verba pública da educação, com a responsabilização daqueles que firmaram o contrato em detrimento do Erário. (Voto do Relator, Des. Paulo Machado Cordeiro, acompanhado pela Terceira Turma do TRF 5, na Apelação Cível 578610, DJE 06/05/2015, p. 76) .
53. Em tais precedentes percebe-se como a questão merece tratamento distinto. Não deve o TCU adentrar na seara de como o Judiciário deve proceder em relação aos destaques para pagamento de honorários. Existe, porém, uma problemática independente onde a atuação do TCU é necessária: o desvio de finalidade na aplicação de recursos do Fundef para pagamento de honorários de advogados. Isso sim é matéria de competência da Corte de Contas.
54. Em tal distinção reside a razão pela qual se deve indeferir a solicitação dos representantes para determinar à STN "que deposite ou destine o pagamento dos precatórios relacionados ao tema FUNDEF/VMAA em CONTA ESPECIFICA que tenha sua aplicação vinculada a ações em educação". Tem-se assim que nem o TCU nem a STN possuem qualquer ingerência no manejo dos precatórios.
 (...) 
59. Diante disso, percebe-se que não é o cerne da questão trazida na presente representação a análise do correto manejo dos precatórios, nem ainda o destaque efetuado neles para pagamentos de honorários.
60. A independência entre as referidas questões também se encontra subsidiada pelo despacho, proferido pelo Ministro-Relator Walton Alencar Rodrigues, o qual indeferiu a admissão do Conselho Federal da Ordem dos Advogados do Brasil (CFOAB) na condição de amicus curiae no presente feito. O referido despacho bem resumiu a distinção entre as problemáticas ora enfrentadas: "Ocorre que a presente representação não tem como objeto a contratação de serviços advocatícios, mas a vinculação constitucional e legal dos recursos do Fundef/Fundeb e, portanto, da consequente vinculação dos valores devidos à título de complementação por parte da União.". (grifou-se) 
73. 	Nesse contexto, o Tribunal menciona, no citado Relatório, que não estava atacando os julgados judiciais que deferiu os destaques aos precatórios, mas estava focando sua análise na questão da vinculação dos recursos dos precatórios do Fundef à manutenção e desenvolvimento da educação básica pública, conforme transcrito a seguir:
61. Assim, embora esta Corte de Contas não esteja vinculada às decisões do juízo cível, com base na independência da instância administrativa, é importante ressaltar que a presente instrução não atacará as referidas decisões judiciais acerca, especificamente, do tema dos precatórios.
62. O presente encaminhamento, em seção própria, passará ao largo dessa questão, focando-se apenas no desvio de finalidade advindo do pagamento de honorários com verbas vinculadas à educação. Não se discutirá, portanto, a possibilidade de retenção em precatórios para pagamento de honorários, visto que essa possibilidade já está assentada na jurisprudência do STJ e do STF.
63. Contudo, algumas decisões do STJ, de fato, além de garantirem o direito ao destaque em precatórios para pagamento de honorários, afirmaram ainda que não ocorre desvio de finalidade "uma vez que, ao defender municípios credores dessa verba constitucional, o patrono está atuando na defesa constitucional da educação" (REsp 1.509.457, voto do Min. rel. Humberto Martins, Segunda Turma, STJ, publicado no DJe de 07.10.2016) .
64. Ressalta-se, porém, que se adota nesta instrução, respaldando-se na independência das instâncias judicias e administrativas, a posição de que há, sim, evidente desvio de finalidade na utilização de verbas do Fundef para pagamentos de honorários advocatícios, conforme será exposto em seção própria, em que se demonstrará que atuar na defesa de recursos educacionais e aplicar recursos em Educação são coisas totalmente distintas.
65. Tal desvio de finalidade ocorre sempre que o pagamento é feito utilizando-se recursos da União proveniente do Fundef, seja quando isso é feito por meio da retenção de honorários ou por outro meio qualquer. Caso o município use seus próprios recursos, aí sim não caberia a afirmação de desvio de finalidade. Nesse sentido, cita-se o seguinte precedente:
Os honorários advocatícios contratuais devem ser pagos aos patronos contratados pelo ente Público através da verba própria e não com retenção de verba vinculada, sob pena de violação ao texto constitucional, retirando da destinação do FUNDEF cerca de R$1.600.000,00 (Voto do Relator, Des. Paulo Machado Cordeiro, acompanhado pela Terceira Turma do TRF 5, na Apelação Cível 578610, DJE 06/05/2015, p. 76) 
66. Assim, nesta seção, apenas demonstrou-se que a estrita análise da retenção de percentual de precatórios para pagamentos de honorários foge à competência do TCU. Todavia, não pode a Corte de Contas deixar de se manifestar quanto ao desvio de finalidade existente quando da realização de pagamentos de honorários com recursos do Fundef, razão pela qual, destina-se a próxima seção à discussão de tal problemática. (grifou-se) 
74. 	Enfim, o Relatório perfaz minuciosa análise sobre a vinculação dos recursos do Fundef, in verbis: 
 (III) A vinculação da aplicação dos recursos do Fundef
67. No que tange à vinculação da aplicação dos recursos do Fundef, os fatos noticiados apresentam aspecto temporal à vigência desse Fundo, o qual foi criado pela Emenda Constitucional (EC) 14/96, que alterou o art. 60 do ADCT, com duração de dez anos (1996 a 2006) e disciplinado pela Lei 9.424/96.
68. Com a promulgação da EC 53/2006, que conferiu nova redação ao art. 60 do ADCT, o Fundef foi substituído pelo Fundo de Manutenção e Desenvolvimento da Educação Básica e de Valorização dos Profissionais da Educação (Fundeb) , regulamentado, por sua vez, pela Lei 11.494/2007.
69. Por força do art. 6º da Lei do Fundef (Lei 9424/96) , era dever da União complementar os recursos dos fundos regionais sempre que não seja alcançado o valor mínimo anual por aluno (VMAA) , definido nacionalmente. O valor repassado a título de complementação foi subestimado pela União, segundo jurisprudência sedimentada no poder judiciário.
70. Com relação às ações judiciais existentes, conforme relatado pelos representantes (peça 1, p. 3) e detalhado pela CGU, em Nota Técnica 430/2017/NAE/MA/Regional, de 13/3/2017 (peça 3, p. 17-31) , as ações atualmente ajuizadas pelo municípios decorrem da Ação Civil Pública 1999.61.00.050616-0, proposta pelo Ministério Público Federal no Estado de São Paulo, em que se discutiu a forma de cálculo do valor anual mínimo por aluno (VMAA) , para fins de complementação da União, e, assim, reaver a diferença nos valores pagos a menor pela União, desde 1998 até o ano em que persistiu a ilegalidade.
71. A sentença da referida ação foi proferida em 2005 pela Justiça Federal de São Paulo, julgando-a parcialmente procedente, com condenação da União para ressarcir o Fundef. A decisão transitou em julgado em 1/7/2015, após a interposição de recursos pela União.
72. Assim, como se observa, os recursos a serem repassados aos estados/municípios - embora advenham de pagamentos a serem efetuados via precatórios - têm origem vinculada aos recursos provenientes do Fundef. Uma vez que a origem desses recursos é vinculada ao referido fundo, conclui-se que sua destinação também deve ser vinculada às finalidades do Fundef/Fundeb, a saber, o dispêndio exclusivo em manutenção e desenvolvimento do ensino.
 (...) 
82. Assim, mesmo que esses recursos da União sejam repassados por meio de precatório, proveniente do Tesouro Nacional, a natureza de sua despesa permanece vinculada ao Fundef, cuja aplicação deve ser exclusiva no ensino, por força da Constituição Federal e lei específica. Ou seja, se os recursos repassados pertencem à complementação da União ao Fundef, compete ao TCU a fiscalização para que sua aplicação seja destinada para a finalidade específica, prevista constitucional e infraconstitucionalmente.
83. Nessa mesma linha de entendimento, o STJ, em sua Segunda Câmara, no âmbito do REsp. 1409240/PE (Relator Ministro OG Fernandes) , decidiu o seguinte:
PROCESSUAL CIVIL. EXECUÇÃO DE SENTENÇA. EXPEDIÇÃO DE PRECATÓRIO. RETENÇÃO DOS HONORÁRIOS CONTRATUAIS. VERBA DO FUNDEF. ACÓRDÃO COM DUPLO ENFOQUE. SÚMULA 126/STJ. INVIABILIDADE DO APELO NOBRE.
1. Hipótese em que a Corte Regional deu provimento ao agravo de instrumento interposto pela União para obstar, na expedição do precatório, o destaque de 20% dos honorários advocatícios contratuais do montante devido ao Município de Jurema a título de complementação de verbas do FUNDEF.
2. O Tribunal de origem entendeu presente o interesse da União e inviável a retenção do valor contratual, porque a verba do FUNDEF, por expressa destinação constitucional (art. 60 do ADCT, CF/88) , não pode ser reduzida para pagamento de honorários advocatícios devidos pelo Município ao escritório de advocacia. Decidida a questão com duplo enfoque, constitucional e infraconstitucional, e não interposto recurso extraordinário, é inadmissível o apelo nobre pelo óbice constante da Súmula 126/STJ.
3. Recurso especial não conhecido. (REsp 1409240/PE - recurso especial 2013/0338953-3 - DJe de 3/2/2014) 
84. Por outro lado, o STJ apresentou, posteriormente, posição divergente em diversos julgados, tal como no julgamento do REsp. 1.649.857/PE, sob a relatoria do Mauro Campbell Marques, conforme o seguinte trecho da ementa da decisão:
5. Contudo, não há desvio de finalidade, por parte do ente federativo credor, quando requer que parte dos valores, recebidos por força de decisão judicial, sejam destinados a cobrir o custo que teve com o próprio processo, na hipótese em que, judicialmente, resta reconhecido que a União não cumpriu integralmente a sua obrigação de complementar os recursos do Fundo.  (REsp 1.649.857, rel. min. Mauro Campbell Marques, Segunda Turma, publicado no Die de 05.05.2017) 
85. Não obstante a divergência nos precedentes citados do Poder Judiciário, ressalta-se que a sentença proferida pelo juízo cível, sob qualquer fundamento, não vincula a decisão administrativa proferida pelo TCU, em razão do princípio da independência das instâncias (Acórdão 131/2017-TCU-Plenário) .
86. Desse modo, entende-se que a vinculação dos recursos do Fundef é impositiva, não podendo haver qualquer outra utilização que não contemple a finalidade constitucional e infraconstitucional conferida ao Fundef/Fundeb, que é a aplicação de seus recursos exclusivamente no ensino. Nesse sentido, a Lei Complementar 101, em seu art. 8º, parágrafo único, é taxativa nos seguintes termos: 
Parágrafo único. Os recursos legalmente vinculados a finalidade específica serão utilizados exclusivamente para atender ao objeto de sua vinculação, ainda que em exercício diverso daquele em que ocorrer o ingresso.
87. As decisões judiciais, conforme já mencionado, além do embasamento na Lei 8.906/1994, têm se baseado também no entendimento de que "ao defender municípios credores dessa verba constitucional, o patrono está atuando na defesa constitucional da educação" (REsp 1.509.457, voto do Min. rel. Humberto Martins, Segunda Turma, STJ, publicado no DJe de 07.10.2016) .
88. Porém, percebe-se que o art. 60, IV, ADCT, da Constituição Federal, é claro ao afirmar que "os recursos recebidos à conta dos Fundos instituídos nos termos do inciso I do caput deste artigo serão aplicados pelos Estados e Municípios exclusivamente nos respectivos âmbitos de atuação prioritária, conforme estabelecido nos §§ 2º e 3º do art. 211 da Constituição Federal."
89. Ora, o § 2º do art. 211 da Constituição afirma que "os Municípios atuarão prioritariamente no ensino fundamental e na educação infantil". Ou seja, combinando os dispositivos, vê-se claramente que a vinculação existente limita o uso dos recursos em tela exclusivamente a despesas com educação infantil e fundamental. Não se fala em defesa em juízo dos recursos educacionais. Não se trata, tampouco, do uso genérico para fins da educação ou à sua defesa. Trata-se sim de vinculação de recursos para uso exclusivo, por parte dos municípios, no ensino fundamental e na educação infantil.
90. Com base no exposto, considera-se que os argumentos dos representantes são coerentes, no sentido de que as verbas do Fundef, a título de complementação da União, mesmo pagas por meio de precatório, não podem ser reduzidas para pagamento de honorários advocatícios, somente podendo ser destinadas a¿ manutenção e desenvolvimento da educação básica e a¿ valorização dos profissionais da educação, nos termos dos arts. 2º e 21 da Lei 11.494/2007 e do art. 60, IV, ADCT, da Constituição Federal.
91. Com relação à violação ao art. 60 do ADCT, é importante o TCU ter uma posição clara e contundente a respeito do tema. Ocorre que muitos Recursos Extraordinários a respeito da presente problemática deixaram de ser julgados em virtude de o juízo a quo não ter fundamentado sua decisão com base no dispositivo constitucional, de modo que o entendimento corrente é de que a ofensa à constituição seria meramente indireta, a exemplo da seguinte decisão:
 (...) No RE, fundado no art. 102, III, a, da Constituição Federal, sustenta-se violação ao art. 60 do ADCT, da mesma Carta. A pretensão recursal não merece acolhida. Do exame dos autos e da leitura atenta ao julgado de origem, verifica-se que a instância a quo decidiu a lide amparada na legislação ordinária pertinente (...) sendo certo que eventual ofensa à Constituição seria apenas indireta, o que é insuficiente para amparar o apelo extremo. (STF - ARE: 1046379 CE - CEARÁ 0802763-37.2015.4.05.0000, Relator: Min. Ricardo Lewandowski, Data de Julgamento: 30/05/2017, Data de Publicação: DJe-116 02/06/2017) 
92. Assim, o entendimento defendido na presente instrução é de que os recursos originalmente advindos do Fundef não podem ser reduzidos para pagamento de honorários advocatícios contratuais, de modo que o uso desses recursos para pagamento de advogados constitui-se em ato ilegal e inconstitucional, violando, respectivamente a Lei 11.494/2007 e o art. 60, IV, ADCT, da Constituição Federal.
93. Nesse aspecto, considerando que a Lei 9.424/96 (Fundef) encontra-se revogada, é importante ressaltar que a aplicação dos recursos decorrentes da diferença na complementação da União na vigência do Fundef deve ser amparada nas regras da Lei do Fundeb (Lei 11.494/2007) . Este último normativo estipula o seguinte:
Art. 21. Os recursos dos Fundos, inclusive aqueles oriundos de complementação da União, serão utilizados pelos Estados, pelo Distrito Federal e pelos Municípios, no exercício financeiro em que lhes forem creditados, em ações consideradas como de manutenção e desenvolvimento do ensino para a educação básica pública, conforme disposto no art. 70 da Lei nº 9.394, de 20 de dezembro de 1996.
94. O mencionado dispositivo da Lei 9.394/96 enumera e esclarece bem quais ações podem ser consideradas como sendo de manutenção e desenvolvimento da educação básica:
Art. 70. Considerar-se-ão como de manutenção e desenvolvimento do ensino as despesas realizadas com vistas à consecução dos objetivos básicos das instituições educacionais de todos os níveis, compreendendo as que se destinam a:
I - remuneração e aperfeiçoamento do pessoal docente e demais profissionais da educação;
II - aquisição, manutenção, construção e conservação de instalações e equipamentos necessários ao ensino;
III - uso e manutenção de bens e serviços vinculados ao ensino;
IV - levantamentos estatísticos, estudos e pesquisas visando precipuamente ao aprimoramento da qualidade e à expansão do ensino;
V - realização de atividades-meio necessárias ao funcionamento dos sistemas de ensino;
VI - concessão de bolsas de estudo a alunos de escolas públicas e privadas;
VII - amortização e custeio de operações de crédito destinadas a atender ao disposto nos incisos deste artigo;
VIII - aquisição de material didático-escolar e manutenção de programas de transporte escolar.
95. Desse modo, resta claramente definida a vinculação da aplicação dos recursos oriundos do Fundef/Fundeb. Conclui-se, assim, diante de todo o exposto, que o uso de recursos originalmente vinculados ao Fundef para pagamento de honorários advocatícios configura destinação de verba vinculada ao Fundeb para finalidade diversa da educação, contrariando previsão constitucional e infraconstitucional.
96. Assim, com vistas à efetividade da atuação desta Corte de Contas relativamente à matéria, entende-se que a decisão a ser proferida deve alcançar todos os municípios que devem ser beneficiados com a correção da complementação subestimada, os quais podem ser prejudicados com o desvio de finalidade tratado nestes autos.
97. Ademais, frisa-se que o que se visa combater, conforme demonstrado, é o desvio de finalidade. Se os honorários forem pagos com recursos dos municípios, não há que se falar, a priori, em tal desvio. Todavia, conforme explicitado em seção própria, cabe ao respectivo tribunal de contas estadual ou municipal, quando for o caso, julgar a problemática envolvendo a legalidade dos contratos firmados entre os municípios e os escritórios de advocacia.
98. Tratando-se exclusivamente quanto ao desvio de finalidade, entende-se como prudente a emissão de determinação, com base no art. 30, I, III e IV, da Lei 11.494/2007 (Lei do Fundeb) , ao MEC no sentido de orientar os municípios para que eles se abstenham de se utilizar de recursos do Fundef para pagamento de honorários advocatícios. Desse modo, a fim de garantir rastreabilidade a esses recursos, eles devem ser depositados nas contas específicas do Fundeb de cada ente. Assim, ainda que o pagamento do precatório ocorra em conta comum, o dinheiro deve ser imediatamente transferido à conta específica do Fundeb.
99. Caso haja desconto no valor do precatório referente ao pagamento de honorários, o município deverá recompor a conta do Fundeb com a quantia destacada, de modo que haja a recomposição da integralidade do valor pago pela União depositado na conta do Fundeb.
100. Além disso, deve-se determinar ao FNDE, que no prazo de 90 (noventa) dias, crie mecanismos no Sistema de Informações sobre Orçamentos Públicos em Educação (Siope) que evidenciem as receitas e as despesas vinculadas à Lei 11.494/2007 que sejam oriundas de condenação judicial transitada em julgado (ACP 1999.61.00.050616-0 e processos similares) e institua controles no sistema que permitam a rastreabilidade da aplicação desses recursos, possibilitando, assim, a verificação da regular aplicação desses valores. (grifou-se) 
75. 	A parte dispositiva do Acórdão 1824/2017-TCU-Plenário (Rel. Min. Walton Alencar Rodrigues) , reproduzida a seguir, deixa claro a inteligência contida na análise da questão, concluindo que configura desvio de finalidade a utilização dos precatórios do Fundef para pagamento de honorários advocatícios.
9.2. firmar os seguintes entendimentos em relação aos recursos federais, decorrentes da complementação da União ao Fundo de Manutenção e Desenvolvimento do Ensino Fundamental e de Valorização do Magistério - Fundef e ao Fundo de Manutenção e Desenvolvimento da Educação Básica e de Valorização dos Profissionais da Educação - Fundeb:
 (...) 
9.2.4. a destinação de valores de precatórios relacionados a verbas do Fundef/Fundeb para o pagamento de honorários advocatícios é inconstitucional, por ser incompatível com o art. 60, do ADCT, com a redação conferida pela EC 14/1996, bem como é ilegal, por estar em desacordo com as disposições da Lei 11.494/2007; (grifou-se) 
76. 	Vale destacar, ainda, que o STJ, em decisão de 10/10/2018, seguindo o entendimento do Relator (Ministro Og Fernandes) , uniformizou posicionamento no sentido de que os valores relacionados ao Fundef, hoje Fundeb, encontram-se constitucional e legalmente vinculados ao custeio da educação básica e a¿ valorização do seu magistério, sendo vedada a sua utilização em despesa diversa, tais como os honorários advocatícios contratuais (REsp 1.703.697/PE) .
77. 	Encerra-se a análise do ponto reafirmando que, nesta instrução, não se está avaliando a decisão do juízo que autorizou o destaque dos recursos para pagamento do escritório contratado, mas a vinculação a que estão inseridos os recursos oriundos de precatórios do Fundef. Com isso, não há que se falar em desrespeito ao ato jurídico perfeito e à segurança jurídica do destaque decidido pelo juízo. 
78. 	Ademais, o juízo aplicou o que prevê o art. 22, § 4º, a Lei 8.906/94 (Estatuto da Advocacia e da Ordem dos Advogados do Brasil) , que permite o destaque dos honorários contratuais, quando o advogado da causa apresenta o contrato advocatício antes da expedição do mandado de levantamento ou precatório. Ou seja, no caso concreto, não houve discussão específica quanto à vinculação dos recursos provenientes dos precatórios do Fundef à utilização em ações de manutenção e desenvolvimento do ensino (MDE) , conforme art. 60, do ADCT, e das Leis 9.394/1996 (LDB) e 9.424/1996 (Lei do Fundef) , uma vez que a questão central era a possibilidade de destaque dos honorários contratuais.
79. 	Porém, vale ressaltar que a necessidade de ressarcimento desses recursos vinculados não implica a defesa da possibilidade de enriquecimento sem causa do Poder Público, já que, pela via ordinária, poderá o advogado buscar a adequada remuneração de seus serviços, conforme bem destacado pelo STJ mais precisamente no voto do Ministro Og Fernandes, relator do paradigmático julgamento do REsp 1.703.697/PE:
10. Reconhecida a impossibilidade de aplicação da medida descrita no art. 22, § 4º, da Lei n. 8.906/1994 nas execuções contra a União em que se persigam quantias devidas ao FUNDEF/FUNDEB, deve o advogado credor, apesar de reconhecido o seu mérito profissional, buscar o seu crédito por outro meio. (grifou-se) 
80. 	Do exposto, verifica-se que o argumento ora analisado não é capaz de elidir a irregularidade imputada ao defendente.
Argumento C - Incompetência do TCU para apurar a regularidade da contratação realizada entre o município e o particular (escritório de advocacia) .
81. 	A seguir, vale destacar trechos da defesa do responsável que sustentam o argumento ora analisado (peça 70, p. 16-20) :
Partindo da premissa definida no tópico acima, ou seja, de que os honorários contratuais foram pagos por meio da parcela dos juros de mora do crédito devido ao ente municipal que, por conseguinte, têm natureza indenizatória e que não mais se confunde com a verba do FUNDEF, constata-se a incompetência deste TCU para fiscalização do contrato administrativo ajustado entre o ente municipal e os particulares ora defendentes, limitando-se a certificar se o pagamento dos honorários contratuais se deu com a parcela de natureza indenizatória ou se desbordou desse limite. (...) 
O montante utilizado para pagamento dos honorários contratuais, em que pese o devedor ser a União Federal, não se confunde mais com verba federal. A título de argumentação, e¿ insofismável a afirmação de que a parcela de juros de mora, por ter natureza indenizatória, teria essa mesma natureza independentemente de quem fosse o devedor do Município representado pelos ora defendentes. 
Noutras palavras, se a ação judicial fosse ajuizada em face do Estado de Pernambuco, e considerando que existisse uma hipotética destinação vinculada conforme norma da constituição estadual, a parcela de juros de mora do precatório ainda assim guardaria a mesma natureza indenizatória. 
Logo, a parcela dos juros de mora não guarda relação com a fonte pagadora. Ela tem natureza unicamente processual e serve para remunerar o credor em virtude do inadimplemento da obrigação pelo devedor. No caso em apreço, o fato de ser pago pela União Federal e¿ meramente acidental. 
Com efeito, ainda que uma parte considerável dos créditos devidos a¿ edilidade tenham natureza destinada a¿ educação, sujeitando-se, pois, ao controle deste TCU, não se pode afirmar, igualmente, que todas as verbas decorrentes do precatório expedido em favor do Município de Casinhas darão ensejo a¿ fiscalização deste mesmo órgão. 
 (...) 
Nesse aspecto, em não havendo competência da União Federal sobre a matéria (por inexistir pagamento com verba federal) , agora também falece a competência desta Colenda Corte de Contas, porquanto se os honorários contratuais foram pagos com parcela que tem natureza estritamente indenizatória, não ha¿ matéria que de¿ ensejo a¿ fiscalização acerca da (ir) regularidade do contrato pelo Tribunal de Contas da União, de tal sorte que, nesse ponto, a competência seria do Tribunal de Contas do Estado de Pernambuco. (...) (grifou-se) 
82. 	O argumento do defendente natimorto, já que parte da premissa de que a parcela de juros moratórios representa natureza jurídica diferente da natureza do principal. 
83. 	Conforme já demonstrado anteriormente nesta instrução, o Acórdão 2093/2020-TCU-Plenário (Rel. Min. Walton Alencar Rodrigues) realizou minuciosa análise sobre a natureza jurídica da parcela principal e daquela referente aos juros de mora, decorrentes dos precatórios do Fundef, decidindo que não há distinção de natureza entre essas parcelas, uma vez que o assessório (juros de mora) segue a natureza jurídica da parcela principal, sujeitando-se ao mesmo regime jurídico, encontrando-se vinculada à manutenção e desenvolvimento da educação básica pública, conforme as ações enumeradas nos incisos do art. 70 da Lei 9394/96 (LDB) .
84.	Esse também foi o entendimento adotado no Acórdão 2758/2020-TCU-Plenário, relator Min. Walton Alencar Rodrigues, proferido em data mais recente (14/10/2020) . Tal acórdão originou-se no TC Processo 018.130/2018-6, que foi o processo que consolidou a Auditoria coordenada em municípios de Unidades da Federação que receberam recursos dos precatórios do Fundef. 
85.	Importa mencionar, inclusive, que a tese do tratamento diferenciado do juros de mora em relação ao principal foi novamente trazida à tona pelo Min. Bruno Dantas, conforme voto revisor apresentado. Entretanto, ele foi o único ministro a defender tal posicionamento, os demais ministros que participavam da sessão votaram com o relator (Min. Benjamin Zymler, Min. Augusto Nardes, Min. Raimundo Carreiro, Min. Ana Arraes, Min. Augusto Sherman e Min. Marcos Bemquerer Costa) .
86. 	Portanto, não há que se falar em incompetência do TCU para analisar a aplicação da parcela referente aos juros de mora oriundas dos precatórios do Fundef.
Argumento D - Legalidade da contratação direta do escritório.
87. 	Primeiramente, alega que a demanda judicial patrocinada pela banca ora defendente foi uma ação de conhecimento, movida em 2005, não se tratando de simples execução de título coletivo ou qualquer outro tipo de modalidade processual que dispense árduo trabalho prévio.
88. 	Acrescenta que a tese da ação de conhecimento foi levada pela defendente ao município, informando-o dos prejuízos que estavam sendo implicados pelo ato ilegal da União de não repassar adequadamente os recursos do Fundef.
89. 	Baseado nesse ponto, faz a seguinte provocação, in verbis (peça 70, p. 22) :
 (...) como o Município poderia, diante de uma tal situação, apropriar-se do conteúdo intelectual apresentado pelo contratado e, com isso em mãos, abrir competição para contratação de outros advogados mediante procedimento licitatório? Poderia o Município desprezar o trabalho intelectual (tese trazida ao Gestor) e os próprios textos inseridos em outros processos conduzidos pelos patronos para, apropriando-se deles, contratar terceiros, sem que isso configurasse violação em especial ao princípio da moralidade/eticidade? 
Parece, de logo, uma postura incompatível com a boa-fé, com o direito autoral e com o trabalho intelectual dos patronos, extraindo-se dai¿, desde logo, a impossibilidade de se falar em licitação ou de regência do contrato aos ditames da Lei n. 8.666/93, vez que essa e¿ voltada para regular a contratação a partir de demandas originárias da própria Administração Pública, que tem a necessidade de realização de obra já identificada ou de contratar serviço já especificado e, diante desse cenário, abre procedimento para viabilizar a obtenção da proposta mais vantajosa. 
90. 	Nesse contexto, afirma que não havia possibilidade de competição, o que legitima a contratação por inexigibilidade.
91. 	Enumera os seguintes pontos para caracterizar a complexidade/singularidade do serviço prestado (peça 70, p. 23) : 
1. A contratação foi feita apenas com cláusula de êxito, sem qualquer contrapartida inicial aos advogados. O único pagamento aos causídicos se deu por ocasião da expedição do precatório com a retenção dos honorários contratuais, após longos 15 anos de trabalho prestado; 
2. Os escritórios tiveram que custear todas as despesas relacionadas ao patrocínio da ação, que vão desde a própria manutenção do escritório (v.g. energia elétrica, computadores, material de impressão, etc.) , a despachos na vara de origem (Serra Talhada) , no Tribunal Regional Federal da 5a Região e nos Tribunais Superiores; 
3. Os escritórios tiveram que contratar advogados para poder acompanhar o processo ao longo desses 15 anos. Considere-se que o piso salarial da OAB/PE e¿ de R$3.200,00, sem contar os encargos trabalhistas/previdenciários, que duplicam o custo; 
4. O primeiro precedente de mérito vitorioso perante um Tribunal Regional Federal (AC348781-AL) se deu em caso sob o patrocínio dos causídicos ora apelantes e que também foi o primeiro precedente de mérito do Superior Tribunal de Justiça (RESP 882.212/AL - Município de Branquinha/AL) , que se tornou leading case da matéria, sendo utilizado para fundamentar a decisão de recurso repetitivo (RESP 1.101.015/BA - Município de Jitaúna/BA) , assim como o único precedente transcrito no acórdão do TRF-3 que julgou favorável a tese do FUNDEF na famosa ação civil pública movida pelo MPF paulista, que vem sendo objeto de cumprimentos de sentença promovidos em especial nos estados do Piauí e Maranhão; 
5. Não ha¿ falar-se em simplicidade da tese discutida, tampouco que se tratava de mera ação de cobrança com êxito garantido. No processo de no 2005.83.03.00080-23, o Município de Santa Cruz da Baixa Verde, representado pelo causídico que subscreve o presente recurso, restou sucumbente na ação movida em face da União Federal, em virtude do provimento, pela 1a Turma deste TRF da apelação interposta pela União Federal em face da sentença de procedência dos pedidos. O município interpôs recurso especial (REsp no 1120088/PE, Relator Min. Luiz Fux) , que restou desprovido pelo acórdão da 1a Turma do Superior Tribunal de Justiça. Referido acórdão transitou em julgado em 22/06/2011. 
92. 	No restante dessa argumentação, o defendente centra-se em apresentar jurisprudência e doutrina que dissertam sobre a legalidade da contratação direta de serviços especializados advocatícios. 
93. 	Assim, traz à baila julgados do STF (Inq 3074-SC e Inq 3077/AL) , do TCU (Acórdão 5318/2010-TCU-Primeira Câmara - Rel. Min. André Luís de Carvalho; Acórdão 2616/2015-TCU-Plenário - Rel. Min. Benjamin Zymler) , dentre outros julgados e teses doutrinárias, que são uníssonos no sentido de que a contratação direta depende do preenchimento de requisitos, dentre eles: notória especialização e a natureza singular do serviço. 
94. 	Quanto a sua notória especialização, faz a seguinte explanação (peça 70, p. 29, 33) :
 (...) a notória especialização do escritório diretamente contratado decorre não só das formações acadêmicas de seus integrantes, das estruturas que dispõem e da capacidade de atuação na Corte Regional e perante os Tribunais Superiores, e da qualidade de seus profissionais, mas também, e muito mais da expertise e sucesso que já detinham em múltiplas ações anteriormente ajuizadas relacionadas às mais diversas discussões relativas ao Direito Administrativo. 
Tal constatação, por si só, já demonstra atendimento ao elemento objetivo de escolha dos contratados para ajuizamento e condução da ação, pois evidencia que a¿ época da avença já era incontroversa a experiência (atualmente ainda maior!) que detinham quanto ao específico tema discutido! 
 (...) 
Na hipótese, portanto, não se pode afastar da banca de advogados a característica da notória especialização na temática objeto da contratação, especialmente por ter sido precursora nas ações relativas aos casos do tipo. 
Não restam dúvidas, assim, quanto a¿ demonstração da notória especialização dos ora defendentes e da singularidade dos serviços a justificar a contratação por inexigibilidade! 
95. 	Sobre a singularidade dos serviços contratados, afirma (peça 70, p. 29-40) :
A singularidade do serviço, ao seu turno, encontra-se manifesta, já que se tratava de tese anômala, em tema altamente relevante (os próprios valores mencionados na exordial demonstram esse caráter) , eis que ligado a¿ recuperação de valores investidos na educação no Município, com complexidade diferenciada e com alto valor envolvido, a evidenciar não se tratar de questão rotineira ou simples "ação de cobrança". 
 (...) 
Com efeito, o fato de se tratar de contratação para patrocínio de uma única exclusiva ação; de alta repercussão econômica; de alto valor intelectual agregado; a demandar forte dedicação no cotidiano forense; com diversas vertentes e questões laterais a serem discutidas tanto na fase de conhecimento (v.g.: incompatibilidade do decreto com a lei; indicação da correta forma de composição do VMAA; evidenciação do descumprimento da lei pela União etc.) quanto de execução (v.g.: efetuação dos complexos cálculos dos créditos do município; demonstração da desnecessidade de liquidação por meio diverso que não o aritmético; inexistência de fato impeditivo em razão da extinção do FUNDEF etc.) , demonstram não se tratar de uma demanda comum, rotineira e de baixa complexidade a ser conduzida como qualquer outra do dia a dia de uma procuradoria judicial municipal, justificando, então, a contratação de escritório sem procedimento licitatório, diante de sua inexigibilidade. 
 (...) 
Logo, a singularidade não significa que outros não possam realizar o mesmo serviço. Singulares são porque apenas podem ser prestados, de certa maneira e com determinado grau de confiabilidade, por um determinado profissional ou empresa, e essas características manifestadamente gozavam os ora defendentes. A singularidade, portanto, vincula-se ao serviço propriamente a ser prestado, e não ao número de pessoas eventualmente capacitadas a presta¿-lo. 
 (...) 
Outrossim, não pode, tomar como parâmetro para qualificar a singularidade ou não do serviço uma realidade judicial atual sobre a matéria, tornando suas alegações completamente anacrônicas, sob pena de reduzir, sem qualquer êxito, a técnica, o esforço e a dedicação dispensados pelos particulares não só no feito , como em todos os outros, ao longo do tempo, para consagração da tese. 
 (...) 
Por fim, e¿ de extrema importância destacar que o célebre administrativista Marçal Justen Filho, referência nacional em matéria de licitações e contratos administrativos, em parecer jurídico elaborado "sobre a validade de contratação sem licitação para serviços advocatícios de natureza singular" especificamente relacionado aos processos da temática do FUNDEF (vide doc. anexo) , leciona que a existência de irregularidades formais não têm o condão de nulificar a contratação, máxime quando ha¿ obtenção do êxito desejado. 
96. 	Por fim, encerra essa argumentação afirmando: "comprovada a regularidade da contratação, por inequívoca singularidade do objeto e notória especialização, tem- se que sua efetivação decorreu de legítimo mérito administrativo, em especial após 15 anos da contratação" (peça 70, p. 41) . 
97. 	Inicia-se a análise desse argumento destacando que o defendente não apresentou norma, doutrina e/ou jurisprudência que corrobore a sua tese, qual seja: de que a apresentação de proposta de tese jurídica para administração pública vincula à contratação do proponente, por inviabilidade de competição. Ademais, a referida tese não encontra respaldo na jurisprudência do TCU.
98. 	Acerca da informação do defendente de que sua participação na ação de recuperação de créditos do Fundef não se restringiu à execução do título executivo, mas que participou desde a fase de conhecimento, entende-se que não altera em nada a situação do escritório no presente processo. No Voto do Acórdão 2093/2020-TCU-Plenário (Rel. Min. Walton Alencar Rodrigues) , transcrito anteriormente, foi ensinado que "pouco importa se os advogados em questão atuaram desde a propositura da ação ou apenas a partir da fase de execução".
99. 	Grande parte da argumentação está focada em demonstrar a possibilidade de contratação de escritórios de advocacia por inexigibilidade de licitação, fato que o Tribunal, em momento nenhum, discordou.
100. 	Sobre o ponto, cumpre dizer que a jurisprudência do Tribunal é firme no sentido de que a regra para contratação de serviços técnicos especializados, dentre os quais os advocatícios, é a licitação. A regra geral é afastada, contudo, na hipótese de estarem presentes, simultaneamente, a notória especialização do contratado e a singularidade do objeto.
101. 	A seguir, cita-se alguns julgados do TCU nesse sentido:
Acórdão 1604/2011-TCU-Primeira Câmara - Rel. Min. Marcos Bemquerer
A contratação de escritório de advocacia por meio de inexigibilidade de licitação somente é cabível quando o objeto do serviço for de natureza singular e ficar cabalmente demonstrada a notória especialização do executante dos serviços.
Acórdão 3083/2007-TCU-Primeira Câmara - Rel. Min. Marcos Bemquerer
É indevida a inexigibilidade de licitação para fins de contratação direta de escritório de advocacia quando o contratante não demonstra a singularidade do serviço e a notória especialização do contratado com relação ao objeto do serviço a ser prestado.
Acórdão 2832/2014-TCU-Plenário - Rel. Min. Walton Alencar Rodrigues
Na contratação de serviços advocatícios, a regra geral do dever de licitar é afastada na hipótese de estarem presentes, simultaneamente, a notória especialização do contratado e a singularidade do objeto. Singular é o objeto que impede que a Administração escolha o prestador do serviço a partir de critérios objetivos de qualificação inerentes ao processo de licitação.
Acórdão 3924/2012-TCU-Segunda Câmara - Rel. Min. José Jorge
A contratação direta de serviço de advocacia, por inexigibilidade de licitação, com suporte no permissivo no art. 25, inciso II, da Lei 8.666/1993, demanda não só a demonstração da notória especialização do profissional ou escritório escolhido, mas também a comprovação da singularidade do objeto da avença, caracterizada pela natureza 	'excepcional, incomum à praxe jurídica' do respectivo serviço.
102. 	Mesmo reconhecendo que, de forma diferente da contratação de advogados para atuar apenas na fase de execução da ação civil pública patrocinada pelo Ministério Público Federal em São Paulo, o Município de Casinhas contratou o escritório Ferraz e Oliveira Advogados Associados para promover a ação judicial desde a fase de conhecimento, reputam-se ausentes os elementos comprobatórios da aventada singularidade do objeto.
103. 	Primeiro, não se tratava de discutir tese que, de complexa, impedisse o afluxo de considerável número de interessados a um eventual certame. Ao contrário, a questão de fundo estava associada a um ponto específico e muito simples: "A União, para fins de complementação ao Fundef, poderia, em lugar de utilizar como parâmetro a média nacional do VMAA prevista na norma de regência, arbitrar, a seu juízo, outro critério?".
104. 	Além disso, mesmo antes do seu trânsito em julgado, que se deu apenas em 2015, a Ação Civil Pública do MPF já oferecia importantes subsídios, disponíveis a quaisquer advogados, conforme decisão favorável obtida ainda em 2002 (peça 80) . No caso concreto, o contrato advocatício que deu origem aos débitos questionados foi assinado em 4/8/2005 (peça 49, p. 1-3) .
105. 	De igual forma, no mesmo ano, por intermédio da Decisão 871/2002-TCU-Plenário, da relatoria do Ministro Iram Saraiva, este Tribunal já havia firmado seu entendimento acerca da metodologia de cálculo do VMAA, em linha com as decisões judiciais que, posteriormente, beneficiaram os diversos entes federados que buscaram a complementação federal faltante, conforme se extrai do seguinte excerto:
	8.1. - firmar entendimento de que:
8.1.1 - o Padrão Mínimo de Qualidade de Ensino a que se refere o § 1° do art. 211 da Constituição Federal e o § 4° do art. 60 do Ato das Disposições Constitucionais Transitórias deve atender à definição contida no art. 4°, IX, da LDB e aos parâmetros estabelecidos no art. 13 da Lei n° 9.424/96;
8.1.2 - em decorrência do disposto no § 4º do art. 60 do Ato das Disposições Constitucionais Transitórias, após o prazo de cinco anos contados a partir da vigência da Emenda Constitucional nº 14/96, que expirou em 12/09/2001, o Valor Mínimo Anual por Aluno a que se refere o art. 6º da Lei n° 9.424/96 deve corresponder ao custo do Padrão Mínimo de Qualidade de Ensino;
8.1.3 - antes de expirado esse prazo, permanecia aplicável a fórmula de cálculo do limite inferior do Valor Mínimo Anual por Aluno estabelecida no § 1° do art. 6º da Lei n° 9.424/96, que deve ser entendida como uma média nacional, correspondente à razão entre o somatório das receitas de todos os Fundos e a matrícula total do ensino fundamental público no ano anterior, acrescida do total estimado de novas matrículas; e
8.1.4 - a garantia de um valor por aluno correspondente ao Padrão Mínimo de Qualidade de Ensino é responsabilidade conjunta da União, Estados, Distrito Federal e Municípios, que, no prazo de cinco anos, a contar da data da promulgação da Emenda Constitucional nº 14, de 12/09/96, deveriam ajustar, progressivamente, suas contribuições ao Fundef, conforme estabelece o § 4° do art. 60 do ADCT.
106. 	A partir desses subsídios, pelo que se pode notar nos diversos processos analisados neste Tribunal, alguns escritórios de advocacia, considerando a multiplicidade de potenciais entes federativos beneficiários das complementações devidas ao Fundef, captaram municípios-clientes para o patrocínio de causas essencialmente iguais umas às outras, a demandarem peças, no mais das vezes, parametrizadas, o que, por si, afasta qualquer complexidade dos objetos contratados.
107. 	O reconhecimento desse caráter repetitivo orientou, por exemplo, o julgamento da ação ordinária de cobrança 2005.40.00.006737-0, que teve curso na 3ª Vara Federal da Seção Judiciária do Estado do Piauí, na qual o juiz, ao condenar a União à adequada complementação do Fundef e determinar os honorários de sucumbência, fez o seguinte apontamento: "Honorários fixados em R$ 2.000,00 (dois mil reais) , a cargo da UNIÃO, consoante regra do art. 20, § 4º, do CPC, e tendo em vista a repetitividade da matéria nesta Seção Judiciária." (grifou-se) 
108. 	Da mesma maneira, os referidos subsídios técnicos também serviram ao pedido constante da ação movida pelo Município de Capoeiras/PE, conforme este trecho da correspondente decisão judicial de mérito (peça 81, p. 16) : 
Contrariamente, o Município-autor pondera que a interpretação do critério a ser utilizado para fixar o VMMA deve tomar como limite inferior um valor médio nacional, correspondente à razão entre o somatório das receitas de todos os Fundos e a matrícula total do ensino fundamental no país. Mencionando em seu favor julgado do TCU e o Relatório do MEC, argumenta que a inexistência de um Fundo nacional não obsta o atendimento de seu pleito, na medida em que a soma é mero fator para a definição do piso do valor mínimo e pode ser contabilmente aferida, independentemente da circunstância relatada. 
109. 	A partir dos elementos dos autos, então, o juiz responsável pelo julgamento do processo do Município de Capoeiras, ao arbitrar os honorários sucumbenciais em apenas R$ 5 mil, foi enfático ao asseverar que "a condenação em valores superiores implicaria em enriquecimento exagerado do patrono da parte em detrimento da coletividade" (peça 81, p. 19) .
110. 	Outrossim, extrai-se dessas decisões, inclusive da analisada neste processo, que, desde a análise de mérito realizada na primeira instância, os pleitos são deferidos sem quaisquer ressalvas quanto ao efetivo direito à complementação do Fundef faltante, restando sempre infrutíferos, nas instâncias de origem e nas superiores, os diversos recursos da União, dada a inegável plausibilidade dos pedidos. Isso também demonstra que não há que se falar em jurisprudência vacilante a justificar a aventada complexidade das causas judiciais.
111. 	Ademais, os múltiplos recursos da União que impediam o pronto pagamento dos precatórios Fundef se associavam muito frequentemente a temas não relacionados com o mérito da questão de fundo (a necessidade da complementação faltante) , mas sim com teses acessórias, a exemplo da própria impossibilidade de destaque dos honorários ora discutido, dada a vinculação da fonte de recursos.
112. 	Logo, parte da complexidade dos processos, configurada pela necessidade de combater múltiplos recursos da União, não advinha da natureza do pleito, mas sim da própria insistência dos litigantes em destinar parte do montante da condenação para o pagamento de honorários advocatícios.
113. 	A baixa complexidade restou ainda evidenciada nas situações em que os juízes determinaram a realização de perícias para a delimitação do quantum devido. Nesse sentido, cobraram-se, a título de honorários, ordinariamente, valores que não alcançaram sequer 0,2% da parcela destacada aos advogados. Citam-se, a propósito, os seguintes processos:
	a) do Município de Lajedo/PE, no qual se destinou ao perito R$ 3.500,00 em face de honorários advocatícios da ordem de R$ 2,9 milhões (0,11%) , conforme peça 82, p. 27; e
	b) de São João do Piauí/PI, no qual a perícia realizada para determinar o montante devido custou 0,12% do total dos precatórios Fundef destinados ao advogado (R$ 3.530,00/R$ 2.874.111,43) , conforme peça 83. 
114. 	No caso em análise, o contrato estipula em 30% do total da causa o valor referente aos honorários contratuais, sendo que 10% do total da causa é destinado a custos de perícia contábil e levantamento dos valores, bem como, a título de assistente pericial durante o andamento do processo (Cláusula Quarta, peça 49, p. 2) . Só esse valor, de 10% da causa, representou pagamento de mais de R$ 1,1 milhão ao escritório Ferraz e Oliveira Advogados Associados, valor muito superior ao determinado pelo juízo, nos processos referentes aos Municípios de Lajedo/PE e São João do Piauí/PI, por exemplo. 
115. 	Não se defende, como fizeram parecer o responsável, que a posição do TCU se sustente na premissa de que a contratação direta somente seria autorizada no caso de se apresentar apenas um possível prestador, pois que, efetivamente, a hipótese de inexigibilidade fundada no inciso II do art. 25 da Lei 8.666/93, de forma diversa do inciso I, não impõe essa exigência, conforme se verifica em seu texto: 
Art. 25. É inexigível a licitação quando houver inviabilidade de competição, em especial: 
I - para aquisição de materiais, equipamentos, ou gêneros que só possam ser fornecidos por produtor, empresa ou representante comercial exclusivo, vedada a preferência de marca, devendo a comprovação de exclusividade ser feita através de atestado fornecido pelo órgão de registro do comércio do local em que se realizaria a licitação ou a obra ou o serviço, pelo Sindicato, Federação ou Confederação Patronal, ou, ainda, pelas entidades equivalentes; 
II - para a contratação de serviços técnicos enumerados no art. 13 desta Lei, de natureza singular, com profissionais ou empresas de notória especialização, vedada a inexigibilidade para serviços de publicidade e divulgação; (grifou-se) 
116. 	No entanto, como se vê, a norma é clara na imposição destes três aspectos indispensáveis: estar o tipo de serviço técnico enumerado no art. 13, apresentar-se singular o objeto e deter notória especialização o contratado.
117. 	Nessa ótica, não foi apresentada nenhuma documentação comprobatória que pudesse demonstrar a notória especialização, tampouco a demonstração de que o objeto contratado era singular, de forma a fundamentar a contratação direta do escritório Ferraz e Oliveira Advogados Associados.
118. 	Não se pode alegar, nos moldes feitos pelos defendentes, para fins de contratação direta fundada no referido dispositivo, uma singularidade genérica dos serviços prestados por advogados, dado que aquela norma não criou essa exceção para a categoria. É necessário, isto sim, que o específico serviço a ser contratado se revele singular (e não é este o caso, conforme já demonstrado) .
119. 	Ao contrário, a utilização desse fundamento, ao privilegiar uma suposta confiança no prestador de serviço em detrimento do princípio da impessoalidade, conduz a situações esdrúxulas, como a retratada na representação cujo exame resultou na prolação do Acórdão 1824/2017-TCU-Plenário. Naquela oportunidade, constatou-se que um só escritório, sob o manto da alegada confiança que os gestores depositavam em seus serviços, foi contratado de forma direta por mais de uma centena de municípios maranhenses apenas para a execução da já citada ação civil pública vitoriosa do MPF.
120. 	Em homenagem à dialética processual e ao debate sobre o assunto, vale registrar o novel trazido pela Lei 14.039/2020, de 17/8/2020, que altera o Estatuto da OAB (Lei 8.906/1994) .
121. 	Tal normativo dispõe que: "Os serviços profissionais de advogado são, por sua natureza, técnicos e singulares, quando comprovada sua notória especialização, nos termos da lei.". Nesse mesmo sentido, considera os serviços profissionais de contabilidade.
122. 	Embora a jurisprudência ainda não tenha se debruçado sobre os efeitos desse normativo nas contratações diretas de escritórios de advocacia e de contabilidade, os seus dispositivos merecem reflexão. 
123. 	Pode-se verificar que não há mudanças no requisito da notória especialização, uma vez que a Lei 14.039/2020 replica o que já era preconizado no art. 25, §1º, da Lei 8.666/93.
124. 	A novidade reside no requisito de singularidade, uma vez que a nova lei presume que haja singularidade, quando os serviços forem executados por profissionais notórios e especializados.
125. 	Entretanto, o que se busca nas contratações são os serviços a serem prestados, antes mesmo da busca pelo profissional capacitado para prestá-los. Dessa forma, a partir da necessidade determinada pelas características do objeto contratado é que se verificará a vantajosidade de se contratar advogado/escritório com saberes diferenciados (notória especialização) .
126. 	Assim, com a aplicação do novel, a contratação direta de escritório de advocacia/advogado, com fundamento no art. 25, §º1 da Lei 8.666/94, dependerá de avaliação do objeto a ser contratado, de modo a verificar a necessidade de contratação de serviços especializados, sob pena de afronta a escolha da proposta mais vantajosa para a administração (art. 3º, da Lei 8.666/94) .
127. 	De tal quadro, extrai-se que, se fosse essa a regra vigente à época da contratação ora em apreço, a natureza do objeto não demandaria a contratação de serviços especializados, uma vez que restou explicitado que a ação de recuperação de créditos do Fundef não demandou tese inexistente e inovadora à época da contratação do escritório Ferraz e Oliveira Advogados Associados, em 2005.
128. 	Por todo o exposto, os argumentos do responsável não são capazes de elidir a irregularidade configurada pela contratação direta do escritório Ferraz e Oliveira Advogados Associados sem a demonstração dos requisitos legais para afastar a obrigatoriedade de realização de licitação.
Argumento E - Regularidade de contratação com cláusula ad exitum.
129. 	O defendente inicia seu argumento afirmando que os Tribunais de Contas aceitam a contratação por valor determinável, citando decisão deliberada em consulta ao TCE-MG (Consulta 873.919, peça 70, p. 43) :
CONSULTA - PREFEITO - CONTRAC¿A¿O DE SERVIC¿OS ADVOCATI¿CIOS - I. CARA¿TER EXCEPCIONALI¿SSIMO - MOTIVAC¿A¿O OBRIGATO¿RIA - OBSERVA¿NCIA A¿S NORMAS DA LEI N. 8.666/1993 - POSSIBILIDADE - II. CONTRAPRESTAC¿A¿O - VALOR DETERMINADO OU DETERMINA¿VEL - POSSIBILIDADE - EXAURIMENTO DO SERVIC¿O CONTRATADO - OBRIGATORIEDADE - HONORA¿RIOS DE SUCUMBE¿NCIA A¿ ENTIDADE CONTRATANTE. 
1. Por via de regra, a terceirização de serviços advocatícios e¿ vedada por lei quando se trata de atividade típica e contínua da Administração; contudo, a contratação e¿ possível em situações excepcionais e extraordinárias, desde que motivada e acorde com a Lei n. 8.666/1993. 
2. E¿ possível a contratação de honorários por êxito, fixado em percentual sobre o valor auferido com a prestação do serviço, bem como por risco puro, mediante remuneração do advogado exclusivamente por meio dos honorários de sucumbência. 
3. Em qualquer hipótese, o pagamento deve estar condicionado ao exaurimento do serviço, com o cumprimento da decisão judicial ou ingresso efetivo dos recursos nos cofres públicos.
130. 	A seguir, vale destacar os seguintes trechos da defesa do responsável que sustentam o argumento ora analisado (peça 70, p. 45-50) :
Efetivamente, inexiste tipo de contratação mais vantajosa para a Administração do aquela aqui combatida pelos ora defendentes. Relembre-se: foi- lhe ofertado oportunidade de obter expressiva vantagem econômica em face de ilícito da União, a qual seria buscada em jui¿zo por profissionais qualificados e com experie¿ncia em demandas ide¿nticas, sem que fosse necessa¿rio assumir qualquer custo pre¿vio para tanto, e cuja remunerac¿a¿o final, firmada em padro¿es de mercado, so¿ seria paga se e somente se recebesse os valores, mediante destaque no precato¿rio. 
Ou seja, o risco foi integralmente assumido pelos causi¿dicos, que custearam todo o feito por anos e receberiam em retribuic¿a¿o ao alto risco assumido, a tudo quanto gasto e a¿ ti¿tulo de remunerac¿a¿o efetiva, uma parcela das verbas por eles mesmos geradas, sem qualquer sai¿da efetiva do Era¿rio, que so¿ experimentou ganho! 
Noutras palavras, trabalham gratuitamente os causi¿dicos, ante a inexiste¿ncia de honora¿rios pro labore, ate¿ que sobreviesse e¿xito a justificar o pagamento dos honora¿rios contratuais 
 (...) 
Alia¿s, os Tribunais Pa¿trios consideram aceita¿vel a aplicac¿a¿o de percentual em montante igual ou inferior a 30% para cobranc¿a de honora¿rios contratuais, o que demonstra, mais uma vez, que a fixac¿a¿o do e¿xito no percentual de 20% foi realizada de modo razoa¿vel. 
 (...) 
Nesse aspecto, e¿ totalmente despida de raza¿o a tese de que os valores sa¿o antiecono¿micos, uma vez que revelam praxe do mercado, sem falar que o Munici¿pio de Casinhas em nenhum momento teve que despender qualquer valor, de forma que nesses longos dos anos, todo o servic¿o foi prestado sem qualquer contrapartida pela Edilidade. 
A bem da verdade, se assim na¿o fosse a formatac¿a¿o do contrato, centenas ou ate¿ milhares de Munici¿pios que te¿m receita basicamente destinada ao pagamento de folha salarial seriam inegavelmente prejudicados, seja porque na¿o teriam condic¿o¿es de custear os servic¿os advocati¿cios contratados, seja porque na¿o dispo¿em de Procuradoria Municipal. 
Sem raza¿o, pois, a tese da fiscalizac¿a¿o. 
131. 	Inicia-se a análise do ponto concordando com o defendente no que tange ao reconhecimento, pelo TCU, da legalidade da cláusula de risco em contratos com o Poder Público. Entretanto, desde que a cláusula de risco baseie-se, exclusivamente, nos honorários de sucumbência.
132. 	Nota-se que a inteligência do Acórdão 889/2020-TCU-Plenário (Rel. Walton Alencar Rodrigues) , dispõe sobre a possibilidade de cláusula ad exitum baseada nos honorários de sucumbência. Inclusive, ensina que o valor total do contrato pode até estabelecer, cumulativamente com a cláusula de risco, honorários contratuais, mas tem que ter valor definido e certo, independente do êxito da demanda.
133. 	Nesse ponto, vale citar trechos do Relatório do Acórdão 889/2020-TCU-Plenário (Rel. Walton Alencar Rodrigues) , in verbis:
67. A celebração desses contratos é exceção no âmbito de atuação do Poder Público. Como regra, os contratos administrativos devem definir precisamente os direitos, obrigações e responsabilidades das partes, em observação aos termos do edital e da proposta a que se vinculam (art. 54, § 1º, da Lei 8.666/1993) .
68. Convém registrar, para maior clareza, as diferentes naturezas de honorários: os honorários sucumbenciais (devido ao advogado da parte vencedora e arbitrados pelo Juiz, regidos pelo art. 85 do CPC) e os honorários consensuais (devidos em razão do compromisso em prestar a obrigação e estipulados pelas partes no contrato) .
69. A mencionada forma de pagamento contratual, denominada cláusula ad exitum, ocorre quando o recebimento é condicionado a um resultado positivo, sendo que sua ocorrência não encontra amparo no ordenamento jurídico quando relacionada à verba cuja natureza seja pública.
70. A propósito, trazemos à colação excerto da Recomendação MPF-PRM/ILH-GAB 03 n. 05/2016, exarada no âmbito do procedimento administrativo 1.14.001.000106/2016, verbis:
 (...) Alguns municípios celebraram contratos advocatícios lesivos ao patrimônio público, prevendo honorários contratuais incompatíveis com o alto valor e a baixa complexidade da causa (a qual trata de matéria exclusivamente de Direito, já pacificada) .
Os honorários contratuais têm chegado, por vezes, a 20%. Considerando como exemplo um precatório de R$ 5 milhões, isso resultaria no pagamento de R$ 1 milhão com recursos públicos, para uma causa com peças-padrão. Não se pode esquecer, ademais, que os escritórios de advocacia já receberam honorários sucumbenciais no próprio processo judicial, arbitrados igualmente sobre o valor da causa. Se, além desses, receberem também honorários convencionais (contratuais) em altos percentuais, ter-se-á efetiva desproporcionalidade e lesão ao erário.
Escritórios têm argumentado que os honorários convencionais são uma livre convenção entre o cliente e o causídico. De fato. Ocorre que, neste caso, o cliente é a Fazenda Pública, e os recursos que remuneram os serviços são públicos. Assim, um eventual contrato advocatício que preveja honorários convencionais desproporcionais é lesivo ao patrimônio público e, como tal, há de ser anulado  (tanto como qualquer outro ato lesivo ao patrimônio público, nos termos da Lei da Ação Civil Pública e da Lei da Ação Popular) , inclusive com responsabilização dos que derem causa ao prejuízo.
Nesse sentido, Tribunal de Contas dos Municípios da Bahia tem entendimento pacífico de que é ilícita a fixação de contratos advocatícios em que, além dos honorários sucumbenciais fixados em Juízo, o escritório ganhe também um percentual do proveito da causa. Com efeito, o art. 55, III, da Lei 8.666/93 estabelece que é cláusula essencial no contrato administrativo a que estabelece e define o preço (é dizer, o valor líquido a ser pago) . Assim, nos contratos em que a Administração Pública tenha de despender recursos, o preço tem de ser certo e preestabelecido, não se admitindo um contrato cujo valor é desconhecido e depende de fatores aleatórios, como o êxito ou não na demanda. A Administração até pode firmar contrato em que não despenda valor nenhum, e toda a remuneração do escritório seja decorrente de honorários sucumbenciais estabelecidos em Juízo. Entretanto, se for despender algum valor adicional a título de honorários contratuais, este tem de ser pré-definido e certo, independente do êxito ou não na demanda.
Dentre tantos outros precedentes, assim se manifestou o TCM/BA nos Processos TCM nº 65609/10 e nº 65032/08. A posição é tão sedimentada que também ensejou a edição dos prejulgados nº 1199 e 1427, no âmbito do Tribunal de Contas do Estado de Santa Catarina:
I - SOMENTE É ADMISSÍVEL O CONTRATO DE RISCO (AD EXITUM) NA ADMINISTRAÇÃO PÚBLICA QUANDO O PODER PÚBLICO NÃO DESPENDER QUALQUER VALOR, SENDO A REMUNERAÇÃO DO CONTRATADO EXCLUSIVAMENTE OS HONORÁRIOS PELA SUCUMBÊNCIA DEVIDOS PELA PARTE VENCIDA, NOS MONTANTES DETERMINADOS PELO JUIZO NA SENTENÇA CONDENATÓRIA. NÃO É ADMISSÍVEL A CELEBRAÇÃO DE CONTRATO PELA ADMINISTRAÇÃO PÚBLICA ONDE ESTEJA PREVISTO QUE O CONTRATADO PERCEBERÁ, A TÍTULO DE REMUNERAÇÃO, UM PERCENTUAL SOBRE AS RECEITAS AUFERIDAS PELO ENTE COM AS AÇÕES ADMINISTRATIVAS OU JUDICIAIS EXITOSAS PROMOVIDAS PELO CONTRATADO, POIS NESTE CASO SERIA IMPERIOSA A INCLUSÃO DE CLÁUSULA CONTENDO O VALOR DO CONTRATO E OBSERVÂNCIA DAS NORMAS ORÇAMENTÁRIAS E FINANCEIRAS, QUE EXIGEM PREVISÃO DE RECEITAS E DESPESAS.
II (...) O CONTRATO A SER FIRMADO COM O PROFISSIONAL DO DIREITO DEVERÁ TER VALOR FIXO, NÃO PODENDO SE PREVER PERCENTUAL SOBRE AS RECEITAS AUFERIDAS PELO ENTE COM AS AÇÕES ADMINISTRATIVAS OU JUDICIAIS EXITOSAS PELO CONTRATADO, SALVO SE A ADMINISTRAÇÃO FIRMAR CONTRATO DE RISCO PURO, ONDE NÃO SE DESPENDA NENHUM VALOR COM A CONTRATAÇÃO, SENDO A REMUNERAÇÃO DO CONTRATADO EXCLUSIVAMENTE PROVENIENTE DOS HONORÁRIOS DE SUCUMBÊNCIA DEVIDOS PELA PARTE VENCIDA, NOS MONTANTES DETERMINADOS PELO JUIZO NA SENTENÇA CONDENATÓRIA.
À parte dessa questão, o fato é que, ainda que os honorários contratuais não tenham sido firmados como percentual do êxito, ou ainda que se considerasse lícita essa prática, o gestor tem a especial obrigação de verificar a eventual onerosidade excessiva do contrato para a Administração e, se for o caso, promover sua anulação ou pleiteá-la em Juízo. O que não pode o gestor é efetuar pagamento desproporcional de valores por uma causa de modelos já prontos, sobretudo considerando que já foram recebidas, em cada ação judicial, os honorários sucumbenciais fixados pelo Judiciário. (grifos acrescidos) 
71. 	De fato, no âmbito da Administração Pública, o contrato a ser firmado com o profissional do Direito deverá estabelecer valor fixo, não podendo se cogitar da aplicação de percentual sobre as receitas auferidas pelo ente por força de ações administrativas ou judiciais exitosas conduzidas pelo contratado, salvo se a Administração firmar contrato de risco puro, onde a remuneração do contrato dar-se-á exclusivamente por meio dos honorários de sucumbência devidos pela parte vencida.
72. Cabe também aduzir, por relevante, que a vinculação da remuneração do profissional do Direito a percentual do montante de créditos efetivamente recuperados contraria o princípio orçamentário da universalidade, pelo qual o orçamento deve conter todas as receitas e despesas do Estado. Na Lei n. 4.320/1964 o princípio em tela traduz-se nos seguintes dispositivos:
Art. 2º A Lei do Orçamento conterá a discriminação da receita e da despesa, de forma a evidenciar a política econômico-financeira e o programa de trabalho do governo, obedecidos os princípios de unidade, universalidade e anualidade.
Art. 3º. A Lei do orçamento compreenderá todas as receitas, inclusive as operações de crédito autorizadas em lei.
73. A avença tampouco se coaduna com a legislação pertinente no plano contratual, porquanto nos moldes estatuídos pelo art. 55, III, da Lei 8.666/1993, é cláusula essencial do contrato administrativo a que estabelece e define o preço. É dizer: o preço tem de ser certo e preestabelecido, não se admitindo um contrato cujo valor é desconhecido e depende de fatores aleatórios, como o êxito ou não na demanda, salvo se a Administração firmar contrato de puro risco. Vejamos:
Art. 55. São cláusulas necessárias em todo contrato as que estabeleçam:
 (...) 
III - o preço e as condições de pagamento, os critérios, data-base e periodicidade do reajustamento de preços, os critérios de atualização monetária entre a data do adimplemento das obrigações e a do efetivo pagamento;
 (...) 
V - o crédito pelo qual correrá a despesa, com indicação da classificação funcional programática e da categoria econômica;
74. Ademais, a Constituição Federal veda expressamente, em seu inciso IV do artigo 167, a vinculação de receitas e impostos:
Art. 167. São vedados:
IV - a vinculação de receitas de impostos a órgão ou despesa, ressalvada a repartição do produto da arrecadação dos impostos a que se referem os arts. 158 e 159, a destinação de recursos para as ações e serviços públicos de saúde, para manutenção e desenvolvimentos do ensino e para realização de atividades da administração tributária, como determinado, respectivamente, pelos arts. 198, §2º, 212 e 37, XXII, e a prestação de garantias às operações de crédito por antecipação de receita, previstas no art. 165, §8º, bem como o disposto no §4º deste artigo.
75. A respeito do tema (vinculação das receitas de impostos) , o Supremo Tribunal Federal, em reiteradas oportunidades, vem decidindo pela inconstitucionalidade da vinculação de receita de impostos a órgãos, fundo ou despesa, por ofensa ao inciso IV do art. 167 da Constituição Federal.
76. O Tribunal de Contas do Estado de Tocantins (TCE-TO) , quando da análise do Processo TC 0446/2011, referente à consulta apresentada pelo gestor da Prefeitura Municipal de Aliança do Tocantins - TO, proferiu a seguinte decisão, assim ementada:
EMENTA: Consulta. Prefeitura Municipal de Aliança do Tocantins. Questionamentos: 1) viabilidade jurídica de contratação de serviços técnicos especializados de assessoramento para constituição e cobrança de créditos; 2) possibilidade da inexigibilidade de licitação para a contratação dos serviços e 3) possibilidade de definição do valor do contrato sobre as receitas auferidas pelo ente com as ações administrativas ou judiciais exitosas. No mérito, responder ao consulente que como regra geral a representação judicial, extrajudicial e assessoramento de entes públicos devem ser feitos por Procurador Público e Assessoria Própria. Contratação de serviços de assessorias ou consultoria técnicas particulares - excepcionalidade condicionada à Lei de Licitações. A licitação poderá ser dispensada ou inexigível, caso sejam atendidos os requisitos insertos, respectivamente, no inciso II do art. 24 ou no inciso II, combinado com o § 1º do artigo 25 da Lei Federal nº 8.666/93. Sendo substitutivo de pessoal computar-se-á no limite de despesa com pessoal previsto na LRF. Impossibilidade de vinculação do valor dos honorários sobre as receitas auferidas, salvo em contrato de risco integral com previsão de remuneração de sucumbência fixada pelo juízo na sentença condenatória. Conhecimento da consulta. Ciência à autoridade consulente. Publicação. Arquivamento. (grifos acrescidos) .
77. Na mesma vertente, o Tribunal de Contas dos Municípios do Estado da Bahia, nos autos do Termo de Ocorrência TCM 65.032/08, assim se pronunciou:
O Contrato de Risco, pactuado entre o Município de Teixeira de Freitas e a empresa ADVOCACIA SAFE CARNEIRO S/C, pela sua própria natureza, torna-se incompatível com o regime jurídico dos contratos administrativos, na medida em que a participação do Poder Público impõe a observância de regras específicas, de tutela do interesse público, de caráter indispensável, que impedem a realização de despesas com a contraprestação dos seus contratantes através de pagamentos indefinidos e futuros. O percentual de 12% (doze por cento) , a título de honorários advocatícios, do importe acrescido ao Fundo de Participação do Município estabelecido no instrumento normativo pactuado não encontra guarida no inciso IV e § 4º do artigo 167 da Carta Federal vez que o princípio constitucional da não vinculação é inquestionável. Vale dizer: somente as exceções expressamente elencadas no citado inciso fogem à regra geral. (grifos acrescidos) .
78. Não fosse só isso, esta Corte de Contas possui precedente no sentido de que (Acórdão 2686/2008-TCU-Plenário - Relator: Ministro Ubiratan Aguiar) :
Nas contratações em que são pactuadas cláusulas de êxito, como remuneração pelos serviços prestados, deve haver correspondência direta entre o esforço e a dificuldade esperados do contratado e o prêmio acordado, sob pena de se configurar situação de desproporcionalidade entre serviço prestado e preço.
79. O gestor tem a especial obrigação de verificar a eventual onerosidade excessiva do contrato para a Administração e, se for o caso, promover sua anulação ou pleiteá-la em juízo. O que não pode é efetuar pagamento desproporcional de valores por uma causa de baixa complexidade e sem que o preço tenha sido certo e preestabelecido (art. 55, III, da Lei 8.666/1993) , evitando-se assim, a indefinição do valor do contrato e respeitando as normas que regem as finanças públicas e as contratações dos entes públicos.
80. No caso dos autos, o contrato a ser firmado com o profissional do direito deveria estabelecer valor fixo (art. 55, III, da Lei 8.666/1993) , não podendo prever percentual sobre as receitas de impostos auferidas pelo ente municipal com as ações administrativas ou judiciais exitosas pelo contratado (art. 167, inciso IV da CF) , ou, caso a Administração firmasse contrato de risco puro, onde não houvesse qualquer dispêndio de valor com a contratação, seria hipótese de remuneração do contrato, exclusivamente, por meio dos honorários de sucumbência devidos pela parte vencida, nos montantes determinados e fixados pelo juízo na sentença condenatória.
81. Considerando que a eficácia de toda atividade administrativa está condicionada ao atendimento da lei, tendo em vista a vinculação da Administração Pública ao princípio constitucional da legalidade (art. 37, caput) , e considerando, ainda, que toda a disciplina acerca dos contratos está traçada na Constituição Federal (art. 37, XXI) e na Lei de Licitações (artigos 54 a 80) , sendo que em nenhum momento a Constituição ou a Lei autorizam a Administração Pública a celebrar contrato de risco com particular, entende-se que os municípios estão impossibilitados de firmar contratos que prevejam pagamento de honorários com base em cláusula ad exitum, ressalvada a hipótese em que a remuneração do contratado decorra apenas dos honorários de sucumbência devidos pela parte vencida no processo. (grifou-se) 
134. 	No caso concreto, além dos honorários de sucumbência, a Cláusula Quarta do Contrato s/nº /2005, firmado entre o Município de Casinhas/PE e o escritório de advocacia Ferraz e Oliveira Advogados Associados, estabelecia honorários contratuais, no percentual de 30% sobre o valor auferido na ação (peça 49, p. 2) , traduzindo-se em cláusula irregular.
135. 	Em relação ao ponto, o responsável alega, ainda, que o valor de 30% sobre o auferido na ação seria um valor aceitável, de acordo com os posicionamentos jurisprudenciais. Contudo, o Tribunal possui precedente no sentido de que (Acórdão 2686/2008-TCU-Plenário - Relator: Ministro Ubiratan Aguiar) :
Nas contratações em que são pactuadas cláusulas de êxito, como remuneração pelos serviços prestados, deve haver correspondência direta entre o esforço e a dificuldade esperados do contratado e o prêmio acordado, sob pena de se configurar situação de desproporcionalidade entre serviço prestado e preço. (grifou-se) 
136. 	Portanto, os valores pactuados nos contratos tem que estar vinculados ao esforço utilizado para a realização da contraprestação dos serviços, devendo essa proporcionalidade, nos casos de inexigibilidade, estar demonstrado nos documentos que constituem a justificativa de preços, conforme disposto no inciso III, do parágrafo único, do art. 26, da Lei 8.666/93.
137. 	Aparentemente, o defendente cometeu equívoco nas suas justificativas, quando tentou comprovar a proporcionalidade dos esforços do executante frente aos valores desembolsados a título de pagamento de honorários contratuais. Isso porque o defendente realizou suas justificativas com base em valores recebidos em outro contrato, realizado com o Município de Custódia/PE.
138. 	Em que pese tal fato, vale citar trecho de sua defesa em que expõe suas justificativas sobre os valores recebidos, de forma que se verifique a aplicabilidade, em tese, à situação ora analisada:
 (...) Com efeito, considerando que os honora¿rios contratuais foram no montante de aproximadamente 5,4 milho¿es de reais, ao dividir o produto por quatro escrito¿rios e pelo transcorrido desde o ajuizamento da ac¿a¿o ate¿ o percebimento dos valores (julho/2005 ate¿ maio/2018, isto e¿, 154 meses) , chega-se a uma me¿dia de aproximadamente R$8.766,00, que ainda sera¿ divida por uma me¿dia de 5 (cinco) advogados de cada um dos escrito¿rios. Ao final, o valor que cada advogado recebeu em me¿dia pelo patroci¿nio da ac¿a¿o foi de aproximadamente R$1.750,00 por me¿s, o que na¿o se demonstra elevado em nenhuma hipo¿tese. 
139. 	Considerando que os argumentos baseiam-se, principalmente, no número de prestadores de serviço e no tempo de execução, para se chegar à justificativa dos preços praticados nos contratos, chega-se às seguintes situações, como segue:
139.1.	se considerado os quatro escritórios citados, com cinco advogados dedicados à execução dos serviços, teríamos o total de vinte prestadores de serviços durante os quase de treze anos de tramitação da ação na justiça, o que seria número demasiado de prestadores, sem justificativa aparente dos serviços prestados;
139.2. 	na maior parte dos quase treze anos de tramitação da ação na justiça, os escritórios/advogados realizaram serviços de simples acompanhamento do processo na justiça, sem a necessidade de produção técnica na maior parte do tempo;
139.3.	conforme já mencionado nesta instrução, a ação objeto do contrato não demandava tese complexa, tampouco inovadora, para necessitar de robusto corpo técnico para produção de pareceres, conforme suscitado pelo defendente;
139.4.	em nenhum momento o defendente demonstrou os pareceres/petições e cálculos contábeis realizados pela contratante na execução dos serviços.
140. 	Ainda, que no caso ora analisado não se tenha a contratação de quatro escritórios advocatícios, mas de apenas um (Ferraz e Oliveira Advogados Associados) , a argumentação do defendente, ainda que em tese, não socorre o defendente no presente caso.
141. 	Assim, pode-se afirmar que, no caso, não há nenhuma documentação que comprove a proporcionalidade entre o valor efetivamente pago ao escritório contratado e o esforço utilizado pelo contratado para execução dos serviços. Mesmo se se admitisse proporcionalidade entre o preço efetivamente pago e os serviços prestados, tal conclusão traria pouco impacto para cálculo do valor do débito, pois, tratando-se de utilização irregular de recursos do Fundef, o débito deve alcançar a totalidade do dispêndio irregular, a fim de que o Fundo restabeleça sua capacidade original de fomentar a educação básica (mais precisamente, seu sucessor, o Fundeb) .
Argumento F - Impossibilidade de se responsabilizar o requerente e cobrar-lhe a devolução honorária
142. 	Nesse ponto, o defendente alega que o TCU, por meio do Acórdão 1347/2020-TCU-Plenário (Rel. Min. Ana Arraes) , reconheceu que os honorários somente foram pagos em cumprimento a ordem judicial, o que afasta a responsabilidade pessoal do gestor e do próprio escritório/advogado contratado, sendo certa a responsabilidade do próprio município em realizar a recomposição dos valores.
143. 	Continua suas alegações de defesa citando que o pagamento dos honorários não foi feito pelo Município de Casinhas, mas sim pelo Poder Judiciário, o qual, ao desvincular o crédito com a educação, em virtude da autorização da expedição de precatório com o destaque da verba honorária, retirou da esfera do ente municipal a atribuição do pagamento dos honorários contratuais.
144. 	Em sequência, apresenta deliberação do TCE/PE, acerca de processo de auditoria (TCE-PE 1857162-1) e decisão do TRF da 5ª Região (processo n. 0800276-06.2018.4.05.8305) , ambos favoráveis ao pagamento de honorários.
145. 	Primeiramente, cumpre destacar que já foi exaustivamente discutida na presente instrução a irregularidade da utilização de recursos oriundos do Fundef, ainda que provenientes de decisões judiciais, para pagamento de escritórios/advogados (Argumentos A e B) .
146. 	Ademais, segundo a jurisprudência do TCU "não existe litispendência entre processo do TCU e outro versando sobre idêntica matéria no âmbito do Poder Judiciário. À luz do princípio da independência das instâncias, o TCU exerce sua jurisdição independentemente das demais, gozando de competências próprias, estatuídas pela Constituição Federal e pela sua Lei Orgânica" (Acórdão 680/2015-TCU-Plenário - Rel. Min. André Carvalho) .
147. 	Outrossim, "não constitui impedimento à atuação do TCU a eventual existência de processo judicial, haja vista a independência das instâncias e a competência exclusiva do Tribunal para verificação de recursos federais. Somente a sentença proferida em juízo penal, negando a existência dos fatos ou afastando a sua autoria, tem o condão de repercutir no processo de competência do TCU" (Acórdão 1229/2010-TCU-Segunda Câmara - Rel. Min. José Jorge) .
148. 	Portanto, os julgados do TRF e do TCE/PE trazidos à baila pelo defendente possuem tese que afronta a jurisprudência do TCU, contudo, não vincula as decisões desta Corte.
149. 	Em relação à possibilidade de responsabilização do município no ressarcimento dos valores pagos ao escritório de advocacia com recursos do Fundef, entende-se não ser cabível no caso tratado no presente processo, pois a situação difere do precedente trazido pelo defendente (Acórdão 1347/2020-TCU-Plenário (Rel. Min. Ana Arraes) , ou seja, as situações fáticas dos casos são diferentes.
150. 	No caso que deu origem ao Acórdão 1347/2020-TCU-Plenário (Rel. Min. Ana Arraes) , o pagamento dos honorários contratuais foi realizado pelo próprio Município de Euclides da Cunha/BA, ou seja, o pagamento irregular deveu-se a ato comissivo do prefeito do referido município, que deu ensejo a pagamento de honorários contratuais com recursos disponíveis em conta do Banco do Brasil, onde estavam depositados os recursos provenientes dos precatórios recebidos pela municipalidade.
151. 	Nesse ponto, cumpre mencionar que, nos casos em que não restarem identificadas irregularidades nos processos licitatórios que deram origem aos contratos administrativos de serviços de advogados, juntamente com a confirmação de que os valores pactuados nesses contratos são compatíveis com os serviços prestados, e, ainda, uma vez concluído que a municipalidade beneficiou-se dos serviços prestados, cumpre ao município a recomposição desses valores, podendo ainda, em análise do caso concreto, haver a responsabilização solidária do agente causador da irregularidade e sua apenação em multa.
152. 	Tal entendimento decorre de vasta jurisprudência em casos de desvio de finalidade de recursos vinculados, tais como aqueles provenientes do Sistema Único de Saúde (SUS) e do Fundo Nacional da Saúde (FNS) , podendo-se citar as seguintes decisões:
- Acórdão 1072/2017-TCU-Plenário - Rel. Min. Bruno Dantas
Tratando-se de débito decorrente de desvio de objeto ou finalidade de recursos do Sistema Único de Saúde transferidos fundo a fundo aos estados, municípios e ao Distrito Federal, cabe ao ente federado a obrigação de recompor, com recursos próprios, os valores gastos indevidamente, atualizados monetariamente, ao fundo de saúde do ente beneficiário do repasse da União (art. 27, inciso I, da LC 141/2012) , podendo, ainda, haver a responsabilização solidária do agente público causador da irregularidade e a sua apenação com multa. (grifou-se) 
- Acórdão 3895/2018-TCU-Primeira Câmara - Rel. Bruno Dantas
Tratando-se de débito decorrente de dano ao erário propriamente dito (desfalques, desvios, malversações, superfaturamentos, realização de despesas sem a devida comprovação, etc.) na utilização de recursos do SUS transferidos fundo a fundo aos estados, municípios e ao Distrito Federal, cabe ao gestor responsável pela irregularidade a obrigação de ressarcir o erário, devendo a recomposição ser feita ao Fundo Nacional de Saúde, e não ao Fundo Municipal de Saúde, em respeito ao disposto no art. 2º, inciso VII, do Decreto 3.964/2001 e no art. 33, § 4º, da Lei 8.080/1990, e considerando ainda que o art. 27 da LC 141/2012 refere-se, exclusivamente, aos débitos decorrentes de desvios de objeto ou finalidade. (grifou-se) 
153. 	Desse modo, o Município (Euclides da Cunha/BA) foi chamado aos autos para que se manifestasse sobre o teor da denúncia, relacionadas ao pagamento de honorários advocatícios com utilização de recursos derivados do recebimento de precatórios emitidos em razão de ação judicial na qual se discutiu a insuficiência da complementação da União ao Fundo de Manutenção e Desenvolvimento do Ensino Fundamental e de Valorização do Magistério (Fundef) . 
154. 	Entretanto, segundo consta dos autos que deu origem ao citado acórdão (TC Processo 037.224/2019-0) , o município não compareceu ao processo, dificultando a análise dos procedimentos licitatórios que culminaram na celebração do contrato advocatício, bem como, restando prejudicada a avaliação dos preços praticados.
155. 	Portanto, no caso paradigma, a responsabilidade pelo ressarcimento poderia, a depender da análise do caso concreto, recair sobre o prefeito que realizou o pagamento ao escritório/advogado com recursos do Fundef, ou, caso comprovada a regularidade da contratação, a proporcionalidade dos valores pagos com o esforço para execução dos serviços, bem como a comprovação de que a execução dos serviços trouxe benefícios à municipalidade, ao município.
156. 	Dito isso, o Acórdão 1347/2020-TCU-Plenário (Rel. Min. Ana Arraes) procedeu a determinação transcrita a seguir:
9.2. determinar à Prefeitura de Euclides da Cunha/BA que, no prazo de 60 (sessenta) dias, restitua, com recursos próprios, o valor de R$ 14.532.336,94 (quatorze milhões, quinhentos e trinta e dois mil, trezentos e trinta e seis reais e noventa e quatro centavos) à conta do Fundeb Municipal, atualizado monetariamente e acrescido dos juros de mora calculados a partir de 1º/11/2017 até a data do efetivo recolhimento, na forma prevista na legislação em vigor, encaminhando a este Tribunal, no mesmo prazo estipulado, a comprovação do referido recolhimento, sob pena de instauração de processo de tomada de contas especial; (grifou-se) 
157. 	Mais recentemente, em virtude de recurso de revisão interposto pelo Município de Euclides da Cunha/BA contra o Acórdão 1347/2020-TCU-Plenário, o Min. Relator do recurso (Min. Bruno Dantas) , por meio de despacho singular (peça 62, do TC Processo 037.224/2019-0) , admitiu o recurso e suspendeu o teor da determinação retrocitada (item 9.2 do Acórdão 1347/2020-TCU-Plenário (Rel. Min. Ana Arraes) .
158. 	Diferentemente, no presente caso, o pagamento decorreu do instituto da separação de honorários advocatícios, conforme prevê o art. 22, § 4º, da Lei 8.906/94 (Estatuto da Advocacia e da Ordem dos Advogados do Brasil) , o advogado/escritório contratado para atuar no processo juntou seu contrato de honorários pactuados aos autos do processo, fazendo isso antes da expedição do mandado de levantamento ou precatório.
159. 	Nesse contexto, a responsabilização do ex-Prefeito de Casinhas/PE, Sr. João Camêlo Neto, caracteriza-se pela contratação de escritório de advocacia contendo cláusula (Cláusulas Quarta e Sexta, peça 68, p. 21) que permitia a utilização indevida de recursos dos precatórios do Fundef, por meio de destaque de valores da ação de recuperação de créditos do Fundef.
160. 	Assim, de posse do contrato assinado pelo então prefeito, Sr. João Camêlo Neto, celebrado em 4/8/2005, o advogado/escritório de advocacia pôde cobrar o seu direito ao juízo, tendo como exigência apenas que a petição fosse realizada antes da expedição do mandado de levantamento ou precatório. 
161. 	Conforme amplamente demonstrado na presente instrução, foram identificadas irregularidades na contratação do escritório Ferraz e Oliveira Advogados Associados S/C pelo Município de Casinhas/PE, além de não restar comprovada a compatibilidade dos serviços prestados com os valores recebidos pelo escritório contratado. Com isso, não há que se falar de proveito dos serviços prestados pelo município, devendo o ressarcimento ser realizado pelo responsável por firmar o contrato (Prefeito de Casinhas/PE, à época) , bem como o escritório de advocacia beneficiado pela contratação irregular.
Argumento G - Limitação da valoração do débito
162. 	Como argumento derradeiro, o defendente alega que os valores destacados da sentença judicial, a título de pagamento de honorários contratuais, foram repassados ao escritório após a retenção dos valores referentes aos recolhimentos tributários incidentes.
163. 	Entretanto, o montante do débito apontado nos presentes autos consta o valor cheio (valor bruto) , ou seja, o valor antes dos recolhimentos tributários devidos, gerando proveito econômico à União (enriquecimento sem causa) .
164. 	Assim, pleiteia que o valor do débito fique adstrito ao montante efetivamente recebido pelo escritório (valor líquido) .
165. 	Em que pese o alegado, os valores dos débitos imputados pelo TCU referem-se ao montante bruto do destaque autorizado pelo juízo. A restituição dos valores eventualmente retidos, a título de tributos, deve ser buscada pelo responsável junto aos órgãos competentes, conforme jurisprudência pacífica do TCU, como segue: 
Acórdão 2827/2016-TCU-Plenário - Rel. Min. Ana Arraes
Não devem ser abatidos dos débitos imputados pelo TCU os valores retidos no pagamento de faturas a título de tributos, cabendo à empresa contratada, credora dos eventuais tributos indébitos, buscar sua restituição junto aos órgãos próprios.
Acórdão 1803/2020-TCU-Primeira Câmara - Rel. Min. Benjamin Zymler
Não devem ser abatidos dos débitos imputados pelo TCU os valores retidos no pagamento de faturas a título de tributos, cabendo ao eventual credor, na ocorrência de indébito tributário, buscar a restituição junto aos órgãos competentes.
166. 	Portanto, diante da jurisprudência consolidada do TCU, o argumento ora analisado não deve ser acatado.
167. 	Por fim, diante das análises realizadas, entende-se que devam ser rejeitadas as alegações de defesa do escritório Ferraz e Oliveira Advogados Associados S/C (CNPJ 04.355.437/0001-06) , uma vez que os elementos de defesa não conseguiram sanear os pontos questionados, culminando na irregularidade concernente ao pagamento de honorários advocatícios contratuais, a título de verba honorária de 30% sobre os benefícios auferidos, com recursos dos precatórios do Fundef.
INFORMAÇÕES ADICIONAIS
168.	Na tabela a seguir, apresentam-se os processos de tomadas de contas especiais que foram instaurados por força da determinação do item 9.1.1 do Acórdão 986/2020-TCU-Plenário, todos eles da relatoria do Ministro Walton Alencar Rodrigues: 
	Tomadas de contas especiais do Estado de Pernambuco

	Cidade
	Processo
	Cidade
	Processo

	Garanhuns
	TC Processo 017.924/2020-0
	Vertentes
	TC Processo 017.948/2020-7

	Brejo da Madre de Deus
	TC Processo 017.926/2020-3
	Jucati
	TC Processo 017.951/2020-8

	Capoeiras
	TC Processo 017.933/2020-0
	Correntes
	TC Processo 017.955/2020-3

	Belo Jardim
	TC Processo 017.937/2020-5
	Jupi
	TC Processo 017.956/2020-0

	Bezerros
	TC Processo 017.939/2020-8
	Casinhas
	TC Processo 017.957/2020-6

	Camocim de São Félix
	TC Processo 017.941/2020-2
	Barra de Guabiraba
	TC Processo 017.960/2020-7

	Canhotinho
	TC Processo 017.943/2020-5
	Lajedo
	TC Processo 017.962/2020-0

	Calçado
	TC Processo 017.963/2020-6
	Custódia
	TC Processo 017.964/2020-2

	Panelas
	TC Processo 017.966/2020-5
		
CONCLUSÃO
169. 	A responsabilização do ex-Prefeito de Casinhas/PE, Sr. João Barbosa Camêlo Neto (CPF XXX.583.884-XX) , caracteriza-se pela contratação de escritório de advocacia contendo cláusula (Cláusula Quarta, peça 49, p. 2) que permitia a utilização indevida de recursos dos precatórios do Fundef, por meio de destaque de valores da ação de recuperação de créditos do Fundef.
170. 	Vale repisar o fato de que a Lei 8.906/94 (Estatuto da Advocacia e da Ordem dos Advogados do Brasil) prevê, em seu art. 22, § 4º, o instituto da separação de honorários advocatícios. Para que esse dispositivo possa ser utilizado, o advogado do processo precisa juntar seu contrato de honorários pactuados aos autos do processo. É necessário fazer isso antes da expedição do mandado de levantamento ou precatório.
171. 	Ou seja, de posse do contrato assinado pelo então Prefeito, Sr. João Barbosa Camêlo Neto, celebrado em 4/8/2005, o advogado/escritório de advocacia pôde cobrar o seu direito ao juízo, tendo como exigência apenas que a petição fosse realizada antes da expedição do mandado de levantamento ou precatório (peça 49) .
172. 	A responsabilização, solidária com o ex-prefeito, do escritório Ferraz e Oliveira Advogados Associados S/C (CNPJ 04.355.437/0001-06) dá-se como terceiro que, como parte interessada/beneficiada pelo ato irregular, recebeu benefício indevido, conforme §5º, inciso II, c/c o §6º, inciso II, todos do art. 209 do RI/TCU.
173. 	Diante das análises efetivadas na presente instrução, pode-se dizer que as defesas apresentadas pelos responsáveis não foram capazes de debelar o ato impugnado, que consistiu no pagamento irregular de R$ 3.320.548,74 (data de origem: 31/5/2015) ao escritório Ferraz e Oliveira Advogados Associados S/C.
174. 	Acrescente a isso, o fato de que não se pode vislumbrar boa fé no caso concreto, uma vez que os elementos constantes dos autos dão conta das seguintes irregularidades: contratação, por inexigibilidade de licitação, do escritório de advocacia Monteiro e Monteiro Advogados Associados S/C, sem a caracterização da existência cumulativa de dois requisitos: a notória especialização e a singularidade do objeto (art. 25, inciso II, da Lei 8.666/93) ; contratação sem justificativa de preços (inciso II, parágrafo único, do art. 26, da Lei 8.666/93) ; utilização irregular de cláusula ad exitum; e, por fim, utilização de recursos provenientes de precatórios do Fundef para pagamento de honorário advocatícios, ao arrepio do art. 60, do ADCT, e das Leis 9.394/1996 (LDB) e 9.424/1996 (Lei do Fundef) .
175. 	Importa notar que os responsáveis tinham ou deveriam ter completa ciência das irregularidades citadas, uma vez que, por meio de simples leitura da legislação em comento, é possível identificar as irregularidades na contratação do escritório e, ainda, que a utilização dos recursos dos precatórios do Fundef para pagamento de advogados é, no mínimo, duvidosa, sendo razoável entender que deveria ter sido evitada a utilização dos recursos para esse fim, por dever de prudência.
176. 	Assim, entende-se que devam ser rejeitadas as alegações de defesa do escritório Ferraz e Oliveira Advogados Associados S/C (CNPJ 04.355.437/0001-06) e do Sr. João Barbosa Camêlo Neto (CPF XXX.583.884-XX) , uma vez que os elementos de defesa não conseguiram sanear os pontos questionados, culminando na irregularidade concernente ao pagamento de honorários advocatícios contratuais no valor de R$ 3.320.548,74 (data de origem: 31/5/2015) , a título de verba honorária de 30% sobre os benefícios auferidos, com recursos dos precatórios do Fundef.
177. 	Diante da rejeição das alegações de defesa do escritório Ferraz e Oliveira Advogados Associados S/C (CNPJ 04.355.437/0001-06) e do Sr. João Barbosa Camêlo Neto (CPF XXX.583.884-XX) , inexistindo nos autos elementos que permitam concluir pela ocorrência de boa-fé ou de outros excludentes de culpabilidade em suas condutas, propõe-se que suas contas sejam, desde logo, julgadas irregulares, nos termos do art. 202, § 6º, do Regimento Interno/TCU, procedendo-se à condenação solidária em débito e à aplicação da multa prevista no art. 57 da Lei 8.443/1992. 			
PROPOSTA DE ENCAMINHAMENTO
178.	Diante do exposto, submetemos os autos à consideração superior, para encaminhamento ao MP-TCU, com posterior envio ao Relator, propondo:
a) rejeitar as alegações de defesa apresentadas pelo escritório Ferraz e Oliveira Advogados Associados S/C (CNPJ 04.355.437/0001-06) e pelo Sr. João Barbosa Camêlo Neto (CPF XXX.583.884-XX) ;
d) julgar irregulares, com fundamento nos arts. 1º, inciso I, 16, inciso III, alíneas "b" e "c", e § 2º da Lei 8.443/1992 c/c os arts. 19 e 23, inciso III, da mesma Lei, e com arts. 1º, inciso I, 209, incisos II e III, e § 5º, 210 e 214, inciso III, do Regimento Interno, as contas do Sr. João Barbosa Camêlo Neto (CPF XXX.583.884-XX) , ex-Prefeito Municipal de Casinhas/PE, e condená-lo, em solidariedade, com o escritório Ferraz e Oliveira Advogados Associados S/C (CNPJ 04.355.437/0001-06) , ao pagamento da quantia a seguir especificada, com a fixação do prazo de quinze dias, a contar das notificações, para comprovarem, perante o Tribunal (art. 214, inciso III, alínea "a", do Regimento Interno) , o recolhimento da dívida aos cofres do Fundeb do Município de Casinhas/PE, atualizada monetariamente e acrescida dos juros de mora, calculados a partir das datas discriminadas, até a data do recolhimento, na forma prevista na legislação em vigor.
	VALOR ORIGINAL (R$) 
	DATA DA OCORRÊNCIA

	3.320.548,74
	31/5/2015

Valor atualizado, com juros de mora, até 4/11/2020: R$ 4.846.542,18 (peça 84) 
e) aplicar ao Sr. João Barbosa Camêlo Neto (CPF XXX.583.884-XX) e ao escritório Ferraz e Oliveira Advogados Associados S/C (CNPJ 04.355.437/0001-06) , individualmente, a multa prevista no art. 57 da Lei 8.443/1992 c/c o art. 267 do Regimento Interno, com a fixação do prazo de quinze dias, a contar das notificações, para comprovarem, perante o Tribunal (art. 214, inciso III, alínea "a", do Regimento Interno) , o recolhimento da dívida aos cofres do Tesouro Nacional, atualizada monetariamente desde a data do acórdão até a do efetivo recolhimento, se for paga após o vencimento, na forma da legislação em vigor;
	f) autorizar, desde logo, nos termos do art. 28, inciso II, da Lei 8.443/1992, a cobrança judicial da dívida, caso não atendidas as notificações; e
g) encaminhar cópia da deliberação ao Procurador-Chefe da Procuradoria da República no Estado de Pernambuco (MPF/PE) , nos termos do § 3º do art. 16 da Lei 8.443/1992 c/c o § 7º do art. 209 do Regimento Interno do TCU, e para o Tribunal de Contas do Estado do Pernambuco (TCE/PE) , para adoção das medidas cabíveis; e comunicar-lhes que o relatório e o voto que a fundamentarem podem ser acessados por meio do endereço eletrônico www.tcu.gov.br/acordaos e que, caso haja interesse, o Tribunal pode enviar-lhes cópia desses documentos sem qualquer custo.

Eduardo Cabral de Arruda Franca (35612/OAB-PE), representando Joao Barbosa Camelo Neto; Gessica Fernanda Borges Miotto (43.775/OAB-DF), representando Ferraz & Oliveira Advogados Associados.

Subprocurador-Geral Lucas Rocha Furtado.

TOMADA DE CONTAS ESPECIAL. PAGAMENTO DE HONORÁRIOS ADVOCATÍCIOS COM RECURSOS DO FUNDEF. CITAÇÃO DOS RESPONSÁVEIS. ALEGAÇÕES DE DEFESA INCAPAZES DE ELIDIR AS IRREGULARIDADES APONTADAS. DÉBITO. MULTA.

TOMADA DE CONTAS ESPECIAL (TCE)

Secretaria de Controle Externo da Educação, da Cultura e do Desporto (SecexEduc).

Trata-se de tomada de contas especial instaurada em razão do pagamento de honorários advocatícios contratuais por parte do Município de Casinhas/PE, com a utilização irregular de recursos derivados do sucesso de ação judicial na qual se discutiu a insuficiência da complementação da União, de que trata o art. 6º da Lei 9.424/1996, ao então Fundo de Manutenção e Desenvolvimento do Ensino Fundamental e de Valorização do Magistério.
A determinação para instauração desta Tomada de Contas Especial (TCE) decorreu do item do item 9.1.1 do Acórdão 986/2020-TCU-Plenário, de minha relatoria.
No caso em apreço, o Município de Casinhas/PE contratou, em 4/8/2005, o escritório de advocacia Ferraz e Oliveira Advogados Associados para buscar a recomposição dos recursos do Fundef municipal em razão da insuficiência da complementação da União, com estipulação de honorários contratuais ad exitum no montante de 20% sobre os benefícios auferidos, acrescido de 10%, referente à despesa de perícia contábil, que foram pagos com recursos dos precatórios do Fundef.
Os honorários advocatícios objeto desta TCE, acrescidos de 10%, referente à despesa de perícia contábil, perfazem o montante de R$ 3.320.548,74. O valor foi destacado do total da condenação ao escritório de advocacia, que, em 31/5/2015, sacou a referida quantia, com amparo no mencionado contrato advocatício firmado com o município.  
O ex-gestor municipal e o escritório foram citados, solidariamente, em razão da utilização irregular de verbas oriundas de recursos do Fundef para pagamento de honorários advocatícios, em desacordo com os dispositivos legais e constitucionais que regem a aplicação dos recursos do Fundo. 
O escritório de advocacia Ferraz & Oliveira Advogados Associados (peças 77-78) e o ex-prefeito Joao Barbosa Camêlo Neto (peças 67-68) apresentaram tempestivamente suas alegações de defesa, conforme Despacho de Conclusão das Comunicações Processuais (peças 79) .
II
Após o exame das alegações de defesa apresentadas, a Secretaria de Controle Externo da Educação (SecexEducação) propõe rejeitar as alegações de defesa dos responsáveis, julgar irregulares suas contas, condená-los ao pagamento do débito apurado e aplicar-lhes a multa prevista no art. 57 da Lei 8.443/1992.
A proposta da unidade técnica contou com a anuência do representante do Ministério Público junto ao TCU.
III
Acolho na íntegra a instrução da SecexEducação, a qual incorporo às razões de decidir, uma vez que cada uma das alegações dos responsáveis foi suficientemente analisada e fundamentalmente rejeitada pela unidade técnica, sem prejuízo das considerações que faço a respeito de pontos específicos que considero mais relevantes. 
Os responsáveis devem ser condenados solidariamente em débito relativo à totalidade dos recursos usados para pagamentos de honorários advocatícios, no valor histórico de R$ 3.320.548,74. O valor atualizado do débito é de R$ 4.787.045,00.
Muitas das alegações dos responsáveis buscam demonstrar a legalidade do procedimento de contratação de escritórios de advocacia, com argumentos relativos, dentre outros assuntos, à alegada permissão jurisprudencial e legal para a contratação de advogados por meio de inexigibilidade de licitação, bem como para a remuneração dos serviços com base em percentual do valor da causa em caso de êxito. 
Embora as alegações relativas aos procedimentos contratuais tenham sido devidamente rejeitadas pela unidade técnica, esclareço, por oportuno, que a finalidade desta TCE não é anular o contrato de serviços advocatícios. Em verdade, o objetivo deste feito é averiguar a ocorrência de dano ao Erário em razão do desvio de finalidade na aplicação de recursos com destinação constitucionalmente vinculada à educação. Assim, os questionamentos quanto à competência do TCU para realizar a declaração de nulidade do contrato firmado pelo Município com o escritório de advocacia não possuem efeito prático, uma vez que não é este o objetivo destes autos. 
Eventual declaração de nulidade do contrato, que poderia ocorrer pela via administrativa ou judicial, não constitui requisito para que este Tribunal atue a fim de que eventual dano ao Erário seja devidamente recomposto. Ainda que os demais aspectos da contratação fossem inteiramente legais e legítimos, o que não restou demonstrado, a celebração do contrato com a previsão de pagamento dos serviços com uso de recursos do Fundef caracterizou, de forma definitiva, o desvio de finalidade de tais valores de origem federal e atraiu a responsabilidade dos agentes públicos e do escritório de advocacia arrolados neste processo, nos termos do art. 16, §2º, alíneas "a" e "b", da Lei 8.443/1992 (LOTCU) .
A culpabilidade dos responsáveis resta demonstrada em razão de terem assinado contrato - seja na condição de gestor, seja na condição de prestador de serviços - cuja remuneração se daria por meio da utilização ilegal de recursos do Fundef para finalidade diversa daquela vinculada constitucionalmente. Ao assinarem o contrato contribuíram diretamente para o desvio de finalidade posteriormente efetivado e, por isso, devem ser solidariamente condenados em débito, nos termos dos supracitados dispositivos da LOTCU.
Também não merecem ser acolhidas as alegações que buscam amparo na reconhecida necessidade de contrapartida financeira pelos serviços efetivamente prestados. A presente TCE foi constituída para fins de reversão, aos cofres do Fundeb municipal, de recursos irregularmente usados no pagamento de honorários advocatícios. Não se trata, por certo, de buscar o enriquecimento sem causa da Administração. A condenação em débito decorrente do irregular uso de recursos públicos federais que, por força de lei, estão vinculados à manutenção e desenvolvimento da educação básica do Município não constitui impedimento para que os prestadores cobrem a remuneração de seus serviços pelas vias que considerarem adequadas.
Os precedentes judiciais que justificariam o pagamento de honorários contratuais por meio do destaque em precatório judicial com recursos do Fundef não representam o entendimento vigente no TCU e nos tribunais superiores, conforme se observa nas decisões reiteradas do TCU (Acórdão 1824/2017-TCU-Plenário) , do Supremo Tribunal Federal (Ações Ordinárias 648, 660, 669, e 700; Suspensão de Liminar 1107; ARE 1122529 AgR/PE e ARE 1.140.049/PE) e do Superior Tribunal de Justiça (REsp 1.703.697/PE) , nos quais se confirmou o entendimento de que as verbas dos precatórios do Fundef devem ser destinadas exclusivamente à educação, vedada qualquer outra destinação, inclusive o pagamento de honorários. 
Quanto à questão da destinação dos juros moratórios, o tema já se encontra pacificado no âmbito deste Tribunal, que, após amplo debate, decidiu, por maioria, por ocasião do julgamento dos embargos de declaração opostos ao Acórdão 923/2020-TCU-Plenário, de minha relatoria, acolher a tese de que, "no caso dos precatórios do Fundef, os juros moratórios têm mesma natureza do valor principal, sujeitando-se ao mesmo regime jurídico, devem acompanhar o seu destino e são propriedade dos entes federados titulares dos precatórios."
Por fim, registro que, até o momento, não foi exarada, pelo Supremo Tribunal Federal, decisão com repercussão geral acerca da prescrição da pretensão ressarcitória em processos de controle externo. 
Embora a questão abordada pelo RE 636.886/AL (tema 899 da repercussão geral) , frequentemente citado pelos responsáveis, trate da fase posterior à formação do título executivo, o TCU iniciou discussões sobre as premissas da prescritibilidade e eventual mudança de entendimento no bojo do TC Processo 000.006/2017-3. 
Até o julgamento de tal processo, em homenagem ao princípio do Colegiado, aplico ao presente caso a jurisprudência pacífica desta Corte sobre a imprescritibilidade do dano ao Erário (Súmula TCU 282) , bem como sobre a aplicabilidade do prazo decenal para a contagem da prescrição da pretensão punitiva (Acórdão 1441/2016-TCU-Plenário, por mim redigido) .
Com base nessas premissas, rejeito as alegações de ocorrência de prescrição nestes autos, uma vez que o marco inicial do prazo prescricional da multa a ser aplicada é o dia 31/5/2015, quando foi feito o pagamento do precatório ao escritório de advocacia, menos de 10 anos antes da citação dos responsáveis.
IV
Assim, considerando que as alegações de defesa apresentadas não se mostram aptas a elidir as irregularidades apontadas, entendo, em consonância com a proposta da unidade técnica, que as presentes contas devem ser julgadas irregulares com a condenação solidária dos responsáveis ao ressarcimento do débito apurado e aplicação da multa prevista no art. 57 da Lei 8.443/1992.
	Ante o exposto, voto por que seja adotada a deliberação que ora submeto a este Colegiado.
TCU, Sala das Sessões, em 15 de fevereiro de 2022.
WALTON ALENCAR RODRIGUES 
Relator